---
title: "Antes del curso: preparación"
subtitle: "Curso de iniciación a R. Universidad de Alcalá"
execute:
  eval: false
---

::: {.callout-important}
## Haz la parte A antes de la primera sesión
Instalar el software durante la clase nos quitaría la primera hora. La parte A lleva unos 20-30 minutos.
Si algo falla, escríbenos antes del curso con una captura de pantalla del error.
:::

# Parte A. Instalación (obligatoria)

## 1. Instala R

Descarga e instala la última versión de R desde <https://cran.r-project.org>:

- **Windows**: _Download R for Windows_ > _base_ > _Download R-4.x.x for Windows_.
- **Mac**: _Download R for macOS_ y elige el instalador según tu procesador (Apple Silicon o Intel; lo puedes consultar en el menú Apple > _Acerca de este Mac_).

Acepta las opciones por defecto del instalador.

## 2. Instala RStudio

Descarga e instala RStudio Desktop (gratuito) desde <https://posit.co/download/rstudio-desktop/>.
RStudio es el programa desde el que usaremos R. Se instala **después** de R.

## 3. Descarga los materiales del curso

Descomprime el fichero `curso_R_UAH.zip` en una carpeta de tu ordenador que **no** esté sincronizada
con OneDrive, Dropbox o Google Drive (por ejemplo, `Documentos/curso_R_UAH`). La sincronización puede
interferir con la instalación de paquetes.

## 4. Abre el proyecto e instala los paquetes

1. Haz doble clic en el fichero `curso_R_UAH.Rproj`. Se abrirá RStudio.
2. La primera vez, en la **consola** (panel inferior izquierdo) verás que se instala automáticamente el paquete `renv`. Espera a que termine.
3. Escribe en la consola la siguiente instrucción y pulsa {{< kbd Enter >}}:

   ```{r}
   renv::restore()
   ```

4. Cuando pregunte `Do you want to proceed? [Y/n]`, escribe `Y` y pulsa {{< kbd Enter >}}.
   Se instalarán todos los paquetes del curso. Puede tardar varios minutos.

::: {.callout-note}
## ¿Qué es `renv`?
`renv` instala los paquetes **solo para este proyecto** y en las versiones exactas con las que se han preparado
los materiales (anotadas en el fichero `renv.lock`). Así, todos tendremos el mismo entorno y no interferirá con
otros paquetes que ya tengas instalados. Lo veremos en la primera sesión.
:::

## 5. Comprueba que todo funciona

Copia y ejecuta en la consola:

```{r}
library(tidyverse)
library(readxl)
library(psych)
encuesta <- read_excel("datos/encuesta_bruta.xlsx")
nrow(encuesta)
```

Si el resultado es `[1] 320`, la instalación es correcta.

::: {.callout-tip collapse="true"}
## Si algo falla

- **Aviso de que la versión de R no coincide con la de `renv.lock`**: es normal si tienes una versión más reciente de R. Continúa.
- **Error al instalar un paquete concreto**: vuelve a ejecutar `renv::restore()`. Si sigue fallando, instálalo con `install.packages("nombre_del_paquete")`.
- **En Windows, error de permisos**: comprueba que la carpeta del curso no está en OneDrive ni en una carpeta de red.
- **Cualquier otro problema**: envíanos una captura de pantalla de la consola.
:::

# Parte B. Primeros pasos (opcional, 30-45 minutos)

Si nunca has usado R, esta parte te permitirá llegar a la primera sesión con los conceptos más básicos.
Si ya has usado R alguna vez, puedes saltártela.

## La consola: R como calculadora

Escribe en la consola cada una de estas líneas y pulsa {{< kbd Enter >}}:

```{r}
2 + 3
(6.5 + 8 + 7.2) / 3
sqrt(81)
round(7.4666, 1)
```

`sqrt()` y `round()` son **funciones**: reciben unos datos entre paréntesis (**argumentos**) y devuelven un resultado.

## Guardar valores en objetos

Con `<-` guardamos un valor con un nombre, para usarlo después. Mira cómo aparece en el panel **Environment** (arriba a la derecha):

```{r}
nota_ana <- 7.5
nota_luis <- 6
(nota_ana + nota_luis) / 2
```

## Un conjunto de valores: vectores

Con `c()` combinamos varios valores. Las funciones como `mean()` resumen todos los valores a la vez:

```{r}
notas <- c(6.5, 8, 4.5, 9.2, 5)
mean(notas)
max(notas)
notas >= 5
sum(notas >= 5)
```

La última línea cuenta cuántas notas son mayores o iguales que 5: R cuenta cada `TRUE` como un 1.

## Escribir en un script

La consola está bien para probar, pero lo que escribimos en ella no se guarda.

1. Crea un _script_ nuevo: _File > New File > R Script_ ({{< kbd Ctrl+Shift+N >}}).
2. Escribe en él las líneas anteriores.
3. Sitúa el cursor en una línea y pulsa {{< kbd Ctrl+Enter >}} ({{< kbd Cmd+Enter >}} en Mac) para ejecutarla.
4. Guarda el _script_ ({{< kbd Ctrl+S >}}) con el nombre `prueba.R`.

## Para practicar un poco más

- Capítulo _Flujo de trabajo: conceptos básicos_ de _R para Ciencia de Datos_: <https://es.r4ds.hadley.nz/02-workflow-basics.html>
