---
title: "Antes del curso: preparación"
subtitle: "Curso de iniciación a R. Universidad de Alcalá"
execute:
  eval: false
---

::: {.callout-important}
## Antes de la primera sesión
Instalar el software durante la clase nos quitaría la primera hora. La parte A lleva unos 20-30 minutos.
Si algo falla, escríbenos antes del curso con una captura de pantalla del error.
:::

## 1. Instala R

Descarga e instala la última versión de R desde <https://cran.r-project.org>:

- **Windows**: _Download R for Windows_ > _base_ > _Download R-4.x.x for Windows_.
- **Mac**: _Download R for macOS_ y elige el instalador según tu procesador (Apple Silicon o Intel; lo puedes consultar en el menú Apple > _Acerca de este Mac_).

Acepta las opciones por defecto del instalador.

## 2. Instala RStudio

Descarga e instala RStudio Desktop (gratuito) desde <https://posit.co/download/rstudio-desktop/>.
RStudio es el programa desde el que usaremos R. Se instala **después** de R.

## 3. Descarga los materiales del curso

Descomprime el fichero `curso_R_UAH.zip` en una carpeta de tu ordenador que **no** esté sincronizada
con OneDrive, Dropbox o Google Drive (por ejemplo, `Documentos/curso_R_UAH`). La sincronización puede
interferir con la instalación de paquetes.

## 4. Abre el proyecto e instala los paquetes

1. Haz doble clic en el fichero `curso_R_UAH.Rproj`. Se abrirá RStudio.
2. La primera vez, en la **consola** (panel inferior izquierdo) verás que se instala automáticamente el paquete `renv`. Espera a que termine.
3. Escribe en la consola la siguiente instrucción y pulsa {{< kbd Enter >}}:

   ```{r}
   renv::restore()
   ```

4. Cuando pregunte `Do you want to proceed? [Y/n]`, escribe `Y` y pulsa {{< kbd Enter >}}.
   Se instalarán todos los paquetes del curso. Puede tardar varios minutos.

::: {.callout-note}
## ¿Qué es `renv`?
`renv` instala los paquetes **solo para este proyecto** y en las versiones exactas con las que se han preparado
los materiales (anotadas en el fichero `renv.lock`). Así, todos tendremos el mismo entorno y no interferirá con
otros paquetes que ya tengas instalados. Lo veremos en la primera sesión.
:::

## 5. Comprueba que todo funciona

Copia y ejecuta en la consola:

```{r}
library(tidyverse)
library(readxl)
library(psych)
encuesta <- read_excel("datos/encuesta_bruta.xlsx")
nrow(encuesta)
```

Si el resultado es `[1] 320`, la instalación es correcta.

::: {.callout-tip collapse="true"}
## Si algo falla

- **Aviso de que la versión de R no coincide con la de `renv.lock`**: es normal si tienes una versión más reciente de R. Continúa.
- **Error al instalar un paquete concreto**: vuelve a ejecutar `renv::restore()`. Si sigue fallando, instálalo con `install.packages("nombre_del_paquete")`.
- **En Windows, error de permisos**: comprueba que la carpeta del curso no está en OneDrive ni en una carpeta de red.
- **Cualquier otro problema**: envíanos una captura de pantalla de la consola.
:::
