---
title: "Informe descriptivo de la encuesta"
subtitle: "Ejemplo de informe reproducible con Quarto (sesión 1)"
author: "Curso de iniciación a R"
date: today
format:
  html:
    toc: true
  docx: default
execute:
  echo: true
  warning: false
  message: false
---

<!-- Fuente: laboratorio_descriptiva.qmd (estructura del informe), adaptado a los datos del curso y a R base -->

::: {.callout-note}
## Cómo usar este ejemplo
Abre este fichero (`informe_ejemplo.qmd`) en RStudio y pulsa **Render**. Compara el fichero con el informe generado:
cada parte del informe sale de una parte del fichero. Para un informe dirigido a otras personas, cambia `echo: true`
por `echo: false` en el encabezado: el código desaparece y quedan solo el texto y los resultados.
:::

```{r}
#| label: preparacion
#| include: false
library(tidyverse)
library(readxl)
library(psych)
library(knitr)
```

## Datos

Los datos proceden de una encuesta en línea (simulada) a estudiantes de ESO. Se importan directamente del fichero exportado
del formulario y se limpian en el propio informe, de modo que cualquier cambio en los datos se refleja al volver a generarlo.

```{r}
#| label: importar
encuesta <- read_excel("datos/encuesta_bruta.xlsx", na = c("", "NS/NC"))
diccionario <- read_excel("datos/encuesta_bruta.xlsx", sheet = "diccionario")

names(encuesta) <- diccionario$codigo
encuesta$edad <- parse_number(encuesta$edad)
items <- diccionario$codigo[!is.na(diccionario$escala)]
for (item in items) {
  encuesta[[item]] <- parse_number(encuesta[[item]])
}
encuesta$centro <- factor(encuesta$centro)
encuesta$curso <- factor(encuesta$curso, levels = c("1º ESO", "2º ESO", "3º ESO", "4º ESO"))
encuesta$sexo <- factor(encuesta$sexo)
```

La encuesta incluye `r nrow(encuesta)` estudiantes de `r nlevels(encuesta$centro)` centros,
con edades entre `r min(encuesta$edad)` y `r max(encuesta$edad)` años.
`r sum(complete.cases(encuesta))` estudiantes (`r round(mean(complete.cases(encuesta)) * 100, 1)` %) respondieron a todas las preguntas.

## Participantes

```{r}
#| label: tbl-curso
#| tbl-cap: "Distribución de los estudiantes por curso"
frecuencias <- as.data.frame(table(encuesta$curso))
names(frecuencias) <- c("Curso", "n")
frecuencias$porcentaje <- round(frecuencias$n / sum(frecuencias$n) * 100, 1)
frecuencias$acumulado <- cumsum(frecuencias$porcentaje)
kable(frecuencias, col.names = c("Curso", "n", "%", "% acumulado"))
```

La @tbl-curso muestra que el curso con más estudiantes es `r names(which.max(table(encuesta$curso)))`.

```{r}
#| label: tbl-curso-sexo
#| tbl-cap: "Porcentaje de chicas y chicos en cada curso"
tabla <- table(encuesta$curso, encuesta$sexo)
kable(round(prop.table(tabla, margin = 1) * 100, 1))
```

## Rendimiento académico

```{r}
#| label: fig-nota
#| fig-cap: "Distribución de la nota media de la 1ª evaluación"
hist(encuesta$nota, breaks = 15, main = NULL, xlab = "Nota media", ylab = "Número de estudiantes",
     col = "steelblue", border = "white")
```

La nota media fue de `r round(mean(encuesta$nota, na.rm = TRUE), 2)`
(DT = `r round(sd(encuesta$nota, na.rm = TRUE), 2)`), y aprobó la evaluación el
`r round(mean(encuesta$nota >= 5, na.rm = TRUE) * 100, 1)` % de los estudiantes (@fig-nota).

```{r}
#| label: tbl-nota-curso
#| tbl-cap: "Descriptivos de la nota media por curso"
descriptivos <- describeBy(encuesta$nota, group = encuesta$curso, mat = TRUE, digits = 2)
kable(descriptivos[, c("group1", "n", "mean", "sd", "median", "min", "max", "skew")],
      col.names = c("Curso", "n", "Media", "DT", "Mediana", "Mín.", "Máx.", "Asimetría"),
      row.names = FALSE)
```

```{r}
#| label: fig-nota-curso
#| fig-cap: "Nota media por curso"
boxplot(nota ~ curso, data = encuesta, xlab = NULL, ylab = "Nota media", col = "lightblue")
```

## Respuestas a los ítems

```{r}
#| label: tbl-items
#| tbl-cap: "Descriptivos de los ítems (escala 1-5)"
descriptivos_items <- describe(encuesta[, items])
descriptivos_items$enunciado <- diccionario$pregunta[!is.na(diccionario$escala)]
kable(descriptivos_items[, c("enunciado", "n", "mean", "sd")],
      col.names = c("Ítem", "n", "Media", "DT"), digits = 2)
```

## Valores perdidos

```{r}
#| label: perdidos
perdidos <- colSums(is.na(encuesta))
perdidos[perdidos > 0]
```
