---
title: "Sesión 1. Primeros pasos con R"
subtitle: "Curso de iniciación a R. Departamento de Ciencias de la Educación, Universidad de Alcalá"
---

<!-- Las soluciones están ocultas. Para verlas: quarto render sesionX.qmd -M solucion:true -->

::: {.callout-note}
## Cómo usar este material

Cada bloque sigue la misma estructura:

1. Demostración: el profesor ejecuta el código en directo y tú lo sigues.
2. Ejercicio en tres niveles. Haz el que te corresponda y, si terminas, pasa al siguiente:
   - Básico: completa los huecos `___`.
   - Intermedio: la misma tarea con menos ayuda.
   - Reto: para quien ya tiene algo de experiencia con R.

   En el fichero de ejercicios, cada uno empieza con la marca `[EJERCICIO]` seguida del nivel.
3. Puesta en común.

Los ejercicios están en el fichero `sesion1_ejercicios.qmd`. Si en algún momento te pierdes,
cada bloque indica un **punto de control** (_checkpoint_) desde el que puedes continuar.
:::

| Bloque | Contenido |
|---|---|
| 1.1 | RStudio, proyectos y `renv`. Tu primera línea de código |
| 1.2 | Objetos, tipos y vectores. Valores perdidos |
| 1.3 | Factores y tablas de datos |
| 1.4 | Importar y limpiar los datos de una encuesta |
| 1.5 | Explorar los datos |
| 1.6 | Ejercicio integrador |

# 1.1. RStudio, proyectos y `renv` {#bloque-1-1}

::: {.callout-tip}
## Objetivo
Orientarte en RStudio, entender por qué trabajamos siempre dentro de un **proyecto** y ejecutar tus primeras instrucciones.
:::

## Las cuatro zonas de RStudio

| Zona | Para qué sirve |
|---|---|
| **Editor** (arriba a la izquierda) | Donde escribimos el código que queremos guardar: _scripts_ (`.R`) y documentos Quarto (`.qmd`). |
| **Consola** (abajo a la izquierda) | Donde R ejecuta las instrucciones. Lo que escribes aquí directamente no se guarda. |
| **Entorno** (arriba a la derecha) | Los objetos que has creado en la sesión: datos, variables… |
| **Archivos / Gráficos / Ayuda** (abajo a la derecha) | Explorador de ficheros, gráficos y ayuda de las funciones. |

Escribe el código en el editor y ejecútalo desde ahí con {{< kbd Ctrl+Enter >}}
(en Mac, {{< kbd Cmd+Enter >}}). Así queda guardado y puedes repetir el análisis cuando quieras.

## Proyectos: una carpeta para cada análisis

Un **proyecto de RStudio** (fichero `.Rproj`) es una carpeta que contiene todo lo relacionado con un análisis:
datos, _scripts_, resultados. Al abrir el proyecto, R "se sitúa" en esa carpeta, de modo que podemos
escribir rutas cortas y que funcionan en cualquier ordenador:

```r
"datos/encuesta_bruta.xlsx"                                   # ruta relativa: funciona en cualquier ordenador
"C:/Users/ana/Escritorio/curso/datos/encuesta_bruta.xlsx"     # ruta absoluta: solo funciona en el ordenador de Ana
```

Este curso es, en sí mismo, un proyecto: ábrelo siempre con doble clic en `curso_R_UAH.Rproj`.

## `renv`: cada proyecto con sus propios paquetes

R se amplía con **paquetes** (hay más de 20.000). Un problema muy habitual es que un análisis que
funcionaba hace un año deja de funcionar porque se ha actualizado un paquete. O que a un compañero
no le funciona tu código porque tiene otras versiones instaladas.

El paquete `renv` resuelve esto dando a **cada proyecto su propia biblioteca de paquetes**, y
anotando las versiones exactas en un fichero llamado `renv.lock`:

```{mermaid}
%%| echo: false
flowchart LR
  A["renv.lock<br/>(lista de paquetes<br/>y versiones)"] -- "renv::restore()" --> B["Biblioteca<br/>del proyecto"]
  B -- "renv::snapshot()" --> A
```

| Instrucción | Cuándo se usa |
|---|---|
| `renv::init()` | Una vez, al crear un proyecto nuevo. |
| `renv::restore()` | Al abrir por primera vez un proyecto que ya tiene `renv.lock` (como este curso): instala exactamente lo que dice el fichero. |
| `install.packages("paquete")` | Para añadir un paquete nuevo al proyecto. |
| `renv::snapshot()` | Después de instalar algo nuevo: actualiza `renv.lock`. |
| `renv::status()` | Para comprobar si la biblioteca y `renv.lock` coinciden. |

En la preparación del curso ya ejecutaste `renv::restore()`. En la sesión 2 crearás tu propio proyecto con `renv`.

::: {.callout-important}
## Instalar ≠ cargar
Un paquete se **instala** una sola vez (con `renv::restore()` o `install.packages()`), pero se **carga**
con `library()` cada vez que abrimos R. Por eso los _scripts_ empiezan con las llamadas a `library()`.
:::

## Tu primera línea de código

Antes de más teoría, ejecutemos algo:

```{r}
cat("¡Hola, mundo!")
```

**¿Qué acaba de pasar?**

- `cat()` es una **función**: una instrucción que hace algo (en este caso, mostrar un texto).
- Lo que va entre paréntesis son los **argumentos**: la información que necesita la función.
- R ejecutó la instrucción y mostró el resultado.

R es, para empezar, una calculadora:

```{r}
(6.5 + 8 + 7.2) / 3
sqrt(16)
round(7.4666, 1)
```

La función `round()` tiene dos argumentos: el número y los decimales. Podemos escribir sus nombres para que el código sea más claro:

```{r}
round(x = 7.4666, digits = 1)
```

Todo lo que va detrás de `#` es un **comentario**: R lo ignora. Úsalos para explicar el porqué de tu código.

```{r}
# Media de las tres evaluaciones
(6.5 + 8 + 7.2) / 3
```

Para consultar la ayuda de cualquier función: `?round` o {{< kbd F1 >}} con el cursor sobre ella.

::: {.content-visible when-meta="solucion"}
::: {.callout-tip collapse="true"}
## Soluciones 1.1
```{r}
# Básico
(5.5 + 7 + 8.5 + 6) / 4
# Intermedio
round((5.5 + 7 + 8.5 + 6) / 4, digits = 2)
# Reto. En ?round, digits vale 0 por defecto; en ?mean, los argumentos son na.rm y trim
mean(c(5.5, 7, 8.5, 6))
```
:::
:::

# 1.2. Objetos, tipos y vectores {#bloque-1-2}

::: {.callout-tip}
## Objetivo
Guardar información en objetos, distinguir los tipos de datos básicos y trabajar con vectores (una columna de datos).
:::

<!-- Fuente: contenido_R/01_elementos_basicos_r.qmd § Variables, Tipos de datos; 02_estructuras_datos_r.qmd § Tipos y clases, Operaciones con vectores -->

## Objetos: los contenedores de información

En R guardamos la información en **objetos** con el operador de asignación `<-`
(atajo de teclado: {{< kbd Alt+- >}}). La analogía con una hoja de cálculo es directa:

```{r}
# En Excel sería: A1 = 7.5
nota_ana <- 7.5

# En Excel sería: B1 = A1 + 1
nota_con_trabajo <- nota_ana + 1

nota_con_trabajo
```

Se llaman **variables** porque su contenido puede cambiar:

```{r}
alumnos_matriculados <- 24
alumnos_matriculados <- alumnos_matriculados + 1   # llega una alumna nueva
alumnos_matriculados
```

Reglas para los nombres:

- Pueden contener letras, números, `.` y `_`, pero no pueden empezar por número.
- R distingue mayúsculas de minúsculas: `nota` y `Nota` son objetos distintos.
- Mejor sin tildes, eñes ni espacios: `puntuacion_ansiedad`, no `puntuación ansiedad`.

## Tipos de datos: no todo es igual

En nuestros estudios manejamos información de distinta naturaleza, y R necesita saber de qué tipo es cada una:

| Tipo en R | Qué guarda | Ejemplos |
|---|---|---|
| `numeric` (_double_ / _integer_) | Números | edad, nota, puntuación en una escala |
| `character` | Texto (entre comillas) | nombre del centro, respuesta abierta |
| `logical` | Verdadero/falso: `TRUE` / `FALSE` | ¿ha aprobado?, ¿tiene NEE? |

```{r}
edad <- 14
centro <- "IES Cervantes"
tiene_nee <- FALSE

class(edad)
class(centro)
class(tiene_nee)
```

### El problema de mezclar tipos

Uno de los errores más frecuentes al empezar: un número guardado como texto.

```{r}
edad_texto <- "14"     # entre comillas, así que es texto
edad_texto + 1
```

La solución es **convertir** el tipo con las funciones `as.*()`:

```{r}
as.numeric(edad_texto) + 1
```

Si la conversión no es posible, R devuelve `NA` y nos avisa:

```{r}
as.numeric(c("14", "15", "catorce"))
```

## Vectores: una columna de datos

Un **vector** es un conjunto de valores del mismo tipo. Es como una columna de una hoja de cálculo.
Se crean con la función `c()` (de **c**ombinar):

```{r}
notas <- c(6.5, 8.0, 4.5, 9.2, 5.0, 3.8, 7.1)
alumnos <- c("Ana", "Luis", "Marta", "Jorge", "Sara", "Iván", "Lucía")

length(notas)
```

### Acceder a los elementos

Los elementos se seleccionan con corchetes `[]`. En R, **el primer elemento es el 1**:

```{r}
notas[1]            # la primera
notas[c(1, 3)]      # la primera y la tercera
notas[-1]           # todas menos la primera
alumnos[length(alumnos)]   # la última
```

### Operaciones con vectores

Las operaciones se aplican **a todos los elementos a la vez**, sin necesidad de ir uno a uno:

```{r}
notas + 0.5            # medio punto más a todos
notas * 10             # en escala 0-100
```

Y hay funciones que **resumen** el vector en un único valor:

```{r}
mean(notas)
sd(notas)
max(notas)
summary(notas)
```

### Comparaciones: preguntas de sí o no

Las comparaciones devuelven valores lógicos (`TRUE`/`FALSE`):

| Operador | Significado |
|---|---|
| `==` | igual a (con dos signos `=`) |
| `!=` | distinto de |
| `>`, `>=` | mayor, mayor o igual |
| `<`, `<=` | menor, menor o igual |
| `&` | Y (se cumplen ambas) |
| `|` | O (se cumple al menos una) |

```{r}
notas >= 5
```

Esto es muy útil, porque R cuenta cada `TRUE` como 1 y cada `FALSE` como 0:

```{r}
sum(notas >= 5)        # ¿cuántos aprueban?
mean(notas >= 5)       # ¿qué proporción aprueba?
```

Y podemos usar la comparación para **filtrar**:

```{r}
alumnos[notas < 5]              # ¿quién ha suspendido?
notas[notas >= 5 & notas < 7]   # aprobados sin notable
```

Para etiquetar cada valor según una condición, usamos `ifelse(condición, si_se_cumple, si_no)`:

```{r}
ifelse(notas >= 5, "Aprobado", "Suspenso")
```

## Valores perdidos: `NA`

En cualquier estudio real hay datos que faltan. En R se representan con `NA` (_not available_).
Cualquier operación con un `NA` da `NA`, porque R no puede saber el resultado:

```{r}
notas_con_na <- c(6.5, NA, 4.5, 9.2, NA, 3.8)
mean(notas_con_na)
```

Hay que indicar explícitamente que queremos ignorarlos con `na.rm = TRUE`:

```{r}
mean(notas_con_na, na.rm = TRUE)
```

Para saber dónde están, **no** se usa `== NA`, sino la función `is.na()`:

```{r}
is.na(notas_con_na)
sum(is.na(notas_con_na))   # ¿cuántos faltan?
```

## Leer los mensajes de error

Estos son los tres mensajes de error más frecuentes al empezar:

| Mensaje | Qué significa | Solución habitual |
|---|---|---|
| `object 'notas_totla' not found` | No existe un objeto con ese nombre | Revisa si está bien escrito, o si has ejecutado antes la línea que lo crea |
| `could not find function "Mean"` | No existe esa función | Revisa mayúsculas/minúsculas, o carga el paquete con `library()` |
| `non-numeric argument to binary operator` | Estás operando con texto como si fuera número | Convierte con `as.numeric()` |

Además, si la consola muestra un `+` en lugar de `>`, R está esperando a que termines la instrucción:
normalmente falta cerrar un paréntesis o unas comillas. Pulsa {{< kbd Esc >}} y revisa la línea.

::: {.content-visible when-meta="solucion"}
::: {.callout-tip collapse="true"}
## Soluciones 1.2
```{r}
puntuaciones <- c(7.5, 4.0, 6.2, 8.8, 3.5, 5.0, 9.1, 6.7, 4.8, 7.0, 5.5, 2.9, 8.0, 6.4, 5.9)
# Básico
total <- sum(puntuaciones)
media <- mean(puntuaciones)
maximo <- max(puntuaciones)
suspensos <- sum(puntuaciones < 5)
ultimas_5 <- puntuaciones[11:15]
calificacion <- ifelse(puntuaciones >= 5, "Aprobado", "Suspenso")
# Intermedio
puntuaciones_na <- c(puntuaciones, NA, NA)
mean(puntuaciones_na, na.rm = TRUE)
sum(is.na(puntuaciones_na))
mean(puntuaciones >= 7)
# Reto
cut(puntuaciones, breaks = c(0, 5, 7, 9, 10), right = FALSE, include.lowest = TRUE,
    labels = c("Suspenso", "Aprobado", "Notable", "Sobresaliente"))
```
:::
:::

# 1.3. Factores y tablas de datos {#bloque-1-3}

::: {.callout-tip}
## Objetivo
Representar variables categóricas con factores y conocer la estructura con la que trabajaremos siempre: la tabla de datos (_data frame_).
:::

<!-- Fuente: contenido_R/02_estructuras_datos_r.qmd § Factores, Data frames, Selección de elementos -->

## Factores: variables categóricas

Los **factores** almacenan variables categóricas: sexo, curso, grupo experimental…
Tienen un conjunto de valores posibles llamados **niveles** (_levels_).

```{r}
grupo <- factor(c("Control", "Intervención", "Control", "Control", "Intervención"))
grupo
levels(grupo)
table(grupo)
```

Por defecto, los niveles se ordenan alfabéticamente. Cuando el orden importa (cursos, opciones de una escala Likert),
lo indicamos explícitamente, incluidos los niveles que no aparezcan en los datos:

```{r}
curso <- factor(c("2º ESO", "1º ESO", "4º ESO", "1º ESO"),
                levels = c("1º ESO", "2º ESO", "3º ESO", "4º ESO"))
table(curso)
```

::: {.callout-note}
Convertir las variables categóricas en factores es importante: las tablas, los gráficos y los modelos
estadísticos las tratarán correctamente (por ejemplo, respetando el orden de los cursos o eligiendo el grupo de referencia).
:::

## Tablas de datos (_data frames_)

Una **tabla de datos** es un conjunto de vectores de la misma longitud: cada columna es una **variable**
y cada fila una **observación** (un participante). Es exactamente la estructura de una hoja de cálculo bien organizada.

Usaremos la versión moderna, el `tibble`, que se crea con la función `tibble()` del paquete del mismo nombre
(incluido en el _tidyverse_):

```{r}
library(tidyverse)

clase <- tibble(
  alumno = c("Ana", "Luis", "Marta", "Jorge", "Sara"),
  curso  = factor(c("1º ESO", "1º ESO", "2º ESO", "2º ESO", "2º ESO")),
  nota   = c(6.5, 8.0, 4.5, 9.2, 5.0),
  nee    = c(FALSE, FALSE, TRUE, FALSE, FALSE)
)
clase
```

Para conocer su estructura:

```{r}
nrow(clase)     # número de filas (participantes)
ncol(clase)     # número de columnas (variables)
names(clase)    # nombres de las variables
glimpse(clase)  # resumen: variables, tipo y primeros valores
```

### Seleccionar columnas y filas

Con `$` extraemos una columna como vector, y le podemos aplicar todo lo visto en el bloque anterior:

```{r}
clase$nota
mean(clase$nota)
table(clase$curso)
```

Con corchetes `[filas, columnas]` seleccionamos partes de la tabla. Si dejamos una dimensión vacía, se seleccionan todas:

```{r}
clase[1, ]                      # primera fila
clase[, c("alumno", "nota")]    # dos columnas
clase[clase$nota >= 5, ]        # filas que cumplen una condición
```

En la sesión 2 veremos una forma más cómoda y legible de hacer todo esto con el paquete `dplyr`.

Para ver la tabla completa en una pestaña tipo hoja de cálculo: `View(clase)`, o clic sobre ella en el panel **Entorno**.

::: {.content-visible when-meta="solucion"}
::: {.callout-tip collapse="true"}
## Soluciones 1.3
```{r}
# Básico
grupo_lectura <- tibble(
  alumno = c("Pablo", "Irene", "Hugo", "Nerea", "Adrián", "Carla"),
  grupo = factor(c("Control", "Intervención", "Control", "Intervención", "Control", "Intervención")),
  comprension = c(48, 61, 52, 57, 45, 66)
)
glimpse(grupo_lectura)
mean(grupo_lectura$comprension)
table(grupo_lectura$grupo)
# Intermedio
grupo_lectura[grupo_lectura$grupo == "Intervención", ]
mean(grupo_lectura$comprension[grupo_lectura$grupo == "Intervención"])
# Reto
tapply(grupo_lectura$comprension, grupo_lectura$grupo, mean)
```
:::
:::

# 1.4. Importar y limpiar los datos de una encuesta {#bloque-1-4}

::: {.callout-tip}
## Objetivo
Leer en R los datos de una encuesta exportada de un formulario y dejarlos listos para analizar.

**Datos:** `datos/encuesta_bruta.xlsx`

**Punto de control al final del bloque:** `checkpoints/encuesta_limpia.rds`
:::

<!-- Fuente: contenido_R/03_ficheros_r.qmd § Importación desde Excel, desde texto, Exportación y archivos de datos de R -->

## Nuestros datos

Durante el curso vamos a trabajar con una encuesta (**simulada**) a 320 estudiantes de ESO de 10 centros.
Se ha exportado de un formulario en línea, como Google Forms o Microsoft Forms, y contiene:

- Datos del estudiante: centro, curso, sexo y edad.
- 12 ítems tipo Likert (1 = _Muy en desacuerdo_, 5 = _Muy de acuerdo_) de tres escalas:
  **motivación**, **ansiedad ante los exámenes** y **autoeficacia académica**.
- La nota media de la primera evaluación.

## Antes de importar: hojas de cálculo bien organizadas

Buena parte de los problemas al importar datos vienen de cómo está organizada la hoja de cálculo.
Las recomendaciones más importantes (Broman y Woo, 2018, [_Data Organization in Spreadsheets_](https://doi.org/10.1080/00031305.2017.1375989)):

- Una fila por participante y una columna por variable. Una sola tabla por hoja.
- No combinar celdas ni dejar filas en blanco o con subtotales.
- No usar colores o negritas para codificar información: mejor una columna indicadora.
- No mezclar tipos en una columna: si es numérica, todas las celdas deben ser números o estar vacías.
- Nombres de columna cortos, sin espacios ni caracteres extraños.
- La información adicional sobre las variables (enunciado completo, escala, unidades…) en un
  **diccionario de datos**, en otra hoja.

Los formularios en línea incumplen algunas de ellas, así que veremos cómo arreglarlo en R.

## Importar un fichero Excel

Usamos la función `read_excel()` del paquete `readxl`:

```{r}
library(readxl)

encuesta <- read_excel("datos/encuesta_bruta.xlsx")
glimpse(encuesta)
```

Observa los problemas típicos de una exportación de un formulario:

1. Los **nombres de las columnas** son el enunciado completo de cada pregunta: muy incómodos de escribir.
2. Las respuestas Likert se han importado como **texto** (`<chr>`), porque los extremos llevan etiqueta: `"5 - Muy de acuerdo"`.
3. La **edad** también es texto: algunas personas escribieron `"14 años"`.
4. Hay respuestas `"NS/NC"` y celdas vacías.

## Paso 1: nombres cortos con el diccionario de datos

El fichero tiene una segunda hoja con el diccionario. Podemos leer una hoja concreta con el argumento `sheet`:

```{r}
diccionario <- read_excel("datos/encuesta_bruta.xlsx", sheet = "diccionario")
diccionario
```

La columna `codigo` tiene nombres cortos en el mismo orden que las columnas de la encuesta, así que basta con asignarlos:

```{r}
names(encuesta) <- diccionario$codigo
names(encuesta)
```

## Paso 2: convertir texto en números

La función `parse_number()` (paquete `readr`, incluido en el _tidyverse_) extrae el número de un texto:

```{r}
parse_number(c("5 - Muy de acuerdo", "3", "14 años"))
```

Con el argumento `na` le indicamos qué valores deben considerarse perdidos:

```{r}
parse_number(c("4", "NS/NC", "1 - Muy en desacuerdo"), na = "NS/NC")
```

Para aplicarlo a los 12 ítems a la vez usamos `mutate()` y `across()`. Lo veremos con detalle en la sesión 2;
de momento, basta con leerlo así: _"modifica (`mutate`) las columnas desde `m1` hasta `ae4` (`across`) aplicando `parse_number`"_.

```{r}
encuesta <- encuesta |>
  mutate(
    across(m1:ae4, \(x) parse_number(x, na = "NS/NC")),
    edad = parse_number(edad)
  )
```

## Paso 3: variables categóricas como factores

```{r}
encuesta <- encuesta |>
  mutate(
    centro = factor(centro),
    curso = factor(curso, levels = c("1º ESO", "2º ESO", "3º ESO", "4º ESO")),
    sexo = factor(sexo)
  )

glimpse(encuesta)
```

Ahora cada variable tiene el tipo adecuado.

## Importar ficheros de texto (CSV)

Los ficheros `.csv` son ficheros de texto con los valores separados por un carácter. A menudo se abren
con Excel, pero no son ficheros de Excel. Hay dos variantes principales:

- `read_csv()`: columnas separadas por comas (`,`) y el punto (`.`) como separador decimal. Es el formato "inglés".
- `read_csv2()`: columnas separadas por punto y coma (`;`) y la coma (`,`) como separador decimal. Es el que genera Excel con la configuración española.

Si no sabes cuál es, abre el fichero con un editor de texto (o haz clic sobre él en el panel **Archivos** y _View File_) y mira las primeras líneas.

```{r}
intervencion <- read_csv("datos/intervencion_prepost.csv")
intervencion
```

## Guardar los datos limpios

Una vez limpios los datos, conviene guardarlos para no repetir la limpieza en cada análisis.
El formato `.rds` es el formato propio de R: conserva los tipos de las variables y los niveles de los factores.

```{r}
saveRDS(encuesta, "checkpoints/encuesta_limpia.rds")
```

Para recuperarlos en otro momento, se asigna el resultado a un nombre:

```{r}
encuesta <- readRDS("checkpoints/encuesta_limpia.rds")
```

Si necesitas compartir los datos con alguien que no use R: `write_csv2(encuesta, "encuesta_limpia.csv")`
o `writexl::write_xlsx(encuesta, "encuesta_limpia.xlsx")`.

::: {.callout-note}
## ¿Y si me envían un fichero de SPSS?
El paquete `haven` lee ficheros de SPSS (`.sav`), Stata y SAS: `haven::read_sav("fichero.sav")`.
:::

::: {.content-visible when-meta="solucion"}
::: {.callout-tip collapse="true"}
## Soluciones 1.4
```{r}
# Básico
centros <- read_csv2("datos/centros.csv")
glimpse(centros)
# Intermedio
centros <- centros |>
  mutate(titularidad = factor(titularidad), zona = factor(zona))
table(centros$titularidad, centros$zona)
# Reto
library(janitor)
encuesta_janitor <- read_excel("datos/encuesta_bruta.xlsx") |> clean_names()
names(encuesta_janitor)[1:8]
```
:::
:::

# 1.5. Explorar los datos {#bloque-1-5}

::: {.callout-tip}
## Objetivo
Obtener una primera descripción de los datos: frecuencias, estadísticos descriptivos y valores perdidos.

**Si te has perdido:** `encuesta <- readRDS("checkpoints/encuesta_limpia.rds")`
:::

## Un vistazo general

```{r}
summary(encuesta)
```

`summary()` se adapta al tipo de cada variable: recuentos para los factores, y mínimo, cuartiles, media, máximo y número de `NA` para las numéricas.

## Variables categóricas: frecuencias

```{r}
table(encuesta$curso)
table(encuesta$curso, encuesta$sexo)
```

Para obtener proporciones, aplicamos `prop.table()` a la tabla de frecuencias:

```{r}
prop.table(table(encuesta$sexo))
round(prop.table(table(encuesta$sexo)) * 100, 1)   # porcentajes
```

## Variables numéricas: descriptivos

```{r}
mean(encuesta$nota, na.rm = TRUE)
sd(encuesta$nota, na.rm = TRUE)
median(encuesta$nota, na.rm = TRUE)
range(encuesta$edad)
```

El paquete `psych`, muy usado en psicología, tiene la función `describe()`, que da en una sola tabla los descriptivos
más habituales, incluidas asimetría (_skew_) y curtosis:

```{r}
library(psych)
describe(encuesta[, c("edad", "nota")])
```

Y `describeBy()` los calcula por grupos:

```{r}
describeBy(encuesta$nota, group = encuesta$curso, mat = TRUE, digits = 2)
```

## Valores perdidos

```{r}
colSums(is.na(encuesta))
```

`is.na(encuesta)` da una tabla de `TRUE`/`FALSE`, y `colSums()` suma cada columna: el número de valores perdidos por variable.

¿Cuántos participantes tienen todas las respuestas completas?

```{r}
sum(complete.cases(encuesta))
```

::: {.content-visible when-meta="solucion"}
::: {.callout-tip collapse="true"}
## Soluciones 1.5
```{r}
# Básico
table(encuesta$centro)
round(prop.table(table(encuesta$curso)) * 100, 1)
mean(encuesta$edad)
# Intermedio
describe(encuesta[, c("m1", "m2", "m3", "m4")])
sum(is.na(encuesta$nota))
table(encuesta$a1, useNA = "ifany")
# Reto
describeBy(encuesta$nota, group = encuesta$sexo, mat = TRUE, digits = 2)
round(prop.table(table(encuesta$curso, encuesta$sexo), margin = 1) * 100, 1)
```
:::
:::

# 1.6. Ejercicio integrador {#bloque-1-6}

::: {.callout-tip}
## Objetivo
Repetir, de principio a fin y en un _script_ propio, todo el proceso de la sesión: de un fichero en bruto a unos datos limpios y descritos.
:::

En este bloque vas a escribir tu primer _script_ completo. Crea uno nuevo ({{< kbd Ctrl+Shift+N >}}),
guárdalo como `mi_primer_script.R` y sigue las instrucciones de `sesion1_ejercicios.qmd`.

Un buen _script_ de análisis tiene siempre esta estructura:

```{r}
#| eval: false
# 1. Paquetes ---------------------------------------------------------------
library(tidyverse)
library(readxl)

# 2. Importar ---------------------------------------------------------------
datos <- read_excel("datos/...")

# 3. Limpiar ----------------------------------------------------------------
datos <- datos |> mutate(...)

# 4. Explorar ---------------------------------------------------------------
summary(datos)

# 5. Guardar ----------------------------------------------------------------
saveRDS(datos, "...")
```

::: {.callout-tip}
Los comentarios que terminan en `----` crean secciones que aparecen en el índice del _script_
(botón de la esquina superior derecha del editor), lo que facilita moverse por él.
:::

Antes de terminar, comprueba que el _script_ funciona de principio a fin: reinicia R
(_Session > Restart R_, {{< kbd Ctrl+Shift+F10 >}}) y ejecútalo entero ({{< kbd Ctrl+Shift+Enter >}}).
Si funciona tras reiniciar, cualquier persona podrá reproducir tu análisis.

::: {.content-visible when-meta="solucion"}
::: {.callout-tip collapse="true"}
## Solución 1.6
```{r}
# 1. Paquetes
library(tidyverse)
library(readxl)
library(psych)

# 2. Importar
centros <- read_csv2("datos/centros.csv")
intervencion <- read_csv("datos/intervencion_prepost.csv")

# 3. Limpiar
centros <- centros |> mutate(titularidad = factor(titularidad), zona = factor(zona))
intervencion <- intervencion |> mutate(grupo = factor(grupo, levels = c("Control", "Intervención")))

# 4. Explorar
table(intervencion$grupo)
describeBy(intervencion$comprension_pre, group = intervencion$grupo, mat = TRUE, digits = 2)
colSums(is.na(intervencion))

# 5. Guardar
saveRDS(intervencion, "checkpoints/intervencion.rds")
saveRDS(centros, "checkpoints/centros.rds")
```
:::
:::

::: {.callout-note}
## Resumen de la sesión

| Quiero… | Función |
|---|---|
| Guardar un valor | `nombre <- valor` |
| Crear un vector | `c()` |
| Resumir un vector | `mean()`, `sd()`, `median()`, `summary()` (con `na.rm = TRUE` si hay `NA`) |
| Contar condiciones | `sum(x >= 5)`, `mean(x >= 5)` |
| Variables categóricas | `factor()`, `table()`, `prop.table()` |
| Crear una tabla | `tibble()` |
| Ver la estructura | `glimpse()`, `summary()`, `View()` |
| Importar | `read_excel()`, `read_csv()`, `read_csv2()` |
| Convertir texto en número | `parse_number()`, `as.numeric()` |
| Descriptivos | `psych::describe()`, `psych::describeBy()` |
| Guardar y leer datos de R | `saveRDS()`, `readRDS()` |
:::
