---
title: "Sesión 2. Ejercicios"
subtitle: "Curso de iniciación a R. Universidad de Alcalá"
execute:
  eval: false
---

::: {.callout-note}
## Instrucciones

- Sustituye cada `___` por el código adecuado. Empieza por el nivel básico; si terminas, pasa al intermedio y al reto.
- Si te pierdes, ejecuta el **punto de control** del inicio del bloque y continúa desde ahí.
- Recuerda: `|>` se lee "y después" ({{< kbd Ctrl+Shift+M >}}).
:::

# Ejercicio 2.1. Transformar datos con `dplyr`

::: {.callout-tip}
**Punto de control**
```{r}
library(tidyverse)
library(psych)
encuesta <- readRDS("checkpoints/encuesta_limpia.rds") |>
  mutate(calificacion = case_when(
    nota < 5 ~ "Suspenso", nota < 7 ~ "Aprobado",
    nota < 9 ~ "Notable", nota >= 9 ~ "Sobresaliente"
  ))
```
:::

**[EJERCICIO] Básico**:

```{r}
# 1. Estudiantes de 2º ESO con un 7 o más. Muestra solo id, sexo y nota
encuesta |>
  ___(curso == "2º ESO" & nota >= 7) |>
  ___(id, sexo, nota)

# 2. ¿Cuántos estudiantes hay con cada calificación?
encuesta |>
  ___(calificacion)

# 3. Nota media de cada centro
encuesta |>
  group_by(___) |>
  summarise(media_nota = mean(___, na.rm = TRUE))
```

**[EJERCICIO] Intermedio**: construye una tabla con una fila por centro que contenga el número de estudiantes con nota,
la nota media y el **porcentaje de aprobados**, ordenada de mayor a menor porcentaje de aprobados.
Pista: recuerda qué hacía `mean(nota >= 5)` en la sesión 1.

```{r}

```

**[EJERCICIO] Reto**: la encuesta se hizo en octubre, así que en 1º ESO lo habitual es tener 12 o 13 años, en 2º ESO 13 o 14, etc.
Crea una variable `repetidor` (`TRUE` si la edad es mayor que 12 + el número del curso) y compara la nota media de repetidores
y no repetidores. Pista: `as.integer(curso)` convierte el factor en 1, 2, 3, 4.

```{r}

```

# Ejercicio 2.2. Escalas Likert

::: {.callout-tip}
**Punto de control**
```{r}
library(tidyverse)
library(psych)
encuesta <- readRDS("checkpoints/encuesta_escalas.rds")
```
:::

**[EJERCICIO] Básico**: calcula el alfa de Cronbach de la escala de ansiedad (`a1` a `a4`) y de la de autoeficacia.
¿Qué ítem de autoeficacia debes usar, `ae3` o `ae3_inv`?

```{r}
encuesta |>
  select(___) |>
  alpha()

encuesta |>
  select(ae1, ae2, ___, ae4) |>
  ___()
```

**[EJERCICIO] Intermedio**: calcula la media de las tres escalas (`motivacion`, `ansiedad`, `autoeficacia`) en cada curso, en una sola tabla.
Pista: puedes escribir tres medias dentro de `summarise()`, o usar `across()`.

```{r}

```

**[EJERCICIO] Reto**: crea una variable con el número de ítems de autoeficacia sin responder de cada estudiante (pista: `rowSums(is.na(pick(...)))`).
Crea después una puntuación `autoeficacia_estricta` que sea `NA` si falta más de un ítem. ¿A cuántos estudiantes afecta?

```{r}

```

# Ejercicio 2.3. Reorganizar y combinar tablas

::: {.callout-tip}
**Punto de control**
```{r}
library(tidyverse)
encuesta <- readRDS("checkpoints/encuesta_escalas.rds")
centros <- read_csv2("datos/centros.csv")
intervencion <- read_csv("datos/intervencion_prepost.csv")
intervencion_larga <- intervencion |>
  pivot_longer(cols = starts_with("comprension_"), names_to = "momento",
               names_prefix = "comprension_", values_to = "comprension") |>
  mutate(momento = factor(momento, levels = c("pre", "post", "seguimiento")))
```
:::

**[EJERCICIO] Básico**: añade a la encuesta la información de los centros y compara la nota media de centros públicos y concertados.

```{r}
encuesta_centros <- encuesta |>
  ___(centros, by = "___")

encuesta_centros |>
  group_by(___) |>
  summarise(media_nota = mean(nota, na.rm = TRUE), n = n())
```

**[EJERCICIO] Intermedio**: la tabla `intervencion` no tiene el curso ni el sexo de los estudiantes, pero la encuesta sí.
Añádelos (solo esas dos columnas, más `id`) y cuenta cuántos estudiantes de cada curso hay en cada grupo.

```{r}

```

**[EJERCICIO] Reto**: vuelve a convertir `intervencion_larga` a formato ancho con `pivot_wider()`. ¿Obtienes la tabla original?

```{r}

```

# Ejercicio 2.4. Gráficos

::: {.callout-tip}
**Punto de control**
```{r}
library(tidyverse)
encuesta <- readRDS("checkpoints/encuesta_escalas.rds")
centros <- read_csv2("datos/centros.csv")
```
:::

**[EJERCICIO] Básico**: histograma de la motivación.

```{r}
ggplot(encuesta, aes(x = ___)) +
  ___(binwidth = 0.25, fill = "darkorange", color = "white") +   # ¿qué geom_ dibuja un histograma?
  labs(x = "Motivación (1-5)", y = "Número de estudiantes") +
  theme_minimal()
```

**[EJERCICIO] Intermedio**: diagrama de caja de la motivación por curso. ¿Qué tendencia observas?

```{r}

```

**[EJERCICIO] Reto**: diagrama de dispersión de la ansiedad (eje x) y la nota (eje y), con un color para cada zona (urbana/rural)
y una recta de regresión para cada una. Guárdalo como `ansiedad_nota.png` de 16 × 10 cm.

```{r}

```

# Ejercicio 2.5. Primeros análisis

::: {.callout-tip}
**Punto de control**
```{r}
library(tidyverse)
encuesta <- readRDS("checkpoints/encuesta_escalas.rds")
intervencion <- read_csv("datos/intervencion_prepost.csv") |>
  mutate(grupo = factor(grupo, levels = c("Control", "Intervención")))
encuesta_2sexos <- encuesta |> filter(sexo %in% c("Chica", "Chico"))
```
:::

**[EJERCICIO] Básico**: ¿se relaciona la motivación con la nota? Contrasta la correlación e interpreta el resultado.

```{r}
cor.test(encuesta$___, encuesta$___)
```

**[EJERCICIO] Intermedio**: calcula la mejora de cada estudiante (`comprension_post - comprension_pre`) y compara con una prueba _t_
la mejora media del grupo de intervención y del grupo control.

```{r}
intervencion_mejora <- intervencion |>
  mutate(mejora = ___)

t.test(___ ~ ___, data = intervencion_mejora)
```

**[EJERCICIO] Reto**: ajusta un modelo de regresión que explique la ansiedad a partir del sexo y el curso (usa `encuesta_2sexos`).
¿Cuál es la categoría de referencia de cada factor? ¿Cómo interpretas los coeficientes?

```{r}

```

# Ejercicio 2.6. Una pregunta de principio a fin

**[EJERCICIO]** Crea un _script_ nuevo y responde a una de estas preguntas con una tabla de descriptivos por grupo, un gráfico y una prueba estadística:

1. ¿Tienen los estudiantes de centros rurales una motivación distinta a los de centros urbanos?
2. ¿Es la ansiedad ante los exámenes mayor en el segundo ciclo de la ESO (3º y 4º) que en el primero (1º y 2º)?
3. En el estudio de intervención, ¿se mantiene en el seguimiento la mejora del grupo de intervención? (Compara _pre_ y _seguimiento_).

Estructura sugerida:

```{r}
# 1. Paquetes ---------------------------------------------------------------

# 2. Importar ---------------------------------------------------------------

# 3. Preparar ---------------------------------------------------------------

# 4. Describir --------------------------------------------------------------

# 5. Graficar ---------------------------------------------------------------

# 6. Analizar ---------------------------------------------------------------
```

Cuando termines, sigue los pasos del apartado **Tu propio proyecto con `renv`** de los apuntes para crear el proyecto de tu próximo análisis.
