---
title: "Sesión 1. Primeros pasos con R"
subtitle: "Curso de iniciación a R. Departamento de Ciencias de la Educación, Universidad de Alcalá"
editor: 
  markdown: 
    wrap: 72
---

<!-- Las soluciones están ocultas. Para verlas: quarto render sesionX.qmd -M solucion:true -->

| Bloque | Contenido | Tiempo aprox. |
|------------------------|------------------------|------------------------|
| 1.1 | RStudio, proyectos y `renv` | 25 min |
| 1.2 | Objetos, tipos y vectores | 35 min |
| 1.3 | Factores, tablas de datos y listas | 20 min |
| 1.4 | Un poco de programación: funciones, condiciones y bucles | 15 min |
|  | **Ejercicio 1** y puesta en común | 25 min |
|  | *Descanso* | 15 min |
| 1.5 | Importar datos | 20 min |
| 1.6 | Limpiar los datos de una encuesta | 15 min |
| 1.7 | Describir los datos | 15 min |
| 1.8 | Informes reproducibles con Quarto | 30 min |
|  | **Ejercicio 2** y puesta en común | 25 min |

# 1.1. RStudio, proyectos y `renv` {#bloque-1-1}

::: callout-tip
## Objetivo

Orientarte en RStudio, configurarlo para trabajar de forma reproducible,
entender por qué trabajamos siempre dentro de un **proyecto** y ejecutar
tus primeras instrucciones.
:::

## R y RStudio

**R** es a la vez un programa de análisis de datos y un lenguaje de
programación. Es libre y gratuito, y lo usan millones de investigadores.
**RStudio** es el programa desde el que usamos R: un entorno de
desarrollo (IDE) que organiza en una sola ventana el código, los
resultados, los datos y la ayuda.

R se puede usar de dos formas, y en este curso usaremos las dos:

-   Escribiendo **código**: queda guardado, se puede repetir y
    compartir. Es la forma reproducible.
-   Usando los **menús y paneles de RStudio**: cómodos para explorar y
    para tareas puntuales. Muchos de ellos, además, escriben por
    nosotros el código equivalente.

A lo largo del curso, los recuadros **"También con RStudio"** indican
cómo hacer con el ratón lo que estamos haciendo con código.

## Las cuatro zonas de RStudio

| Zona | Para qué sirve |
|------------------------------------|------------------------------------|
| **Editor** (arriba a la izquierda) | Donde escribimos el código que queremos guardar: *scripts* (`.R`) y documentos Quarto (`.qmd`). También muestra las tablas de datos con `View()`. |
| **Consola** (abajo a la izquierda) | Donde R ejecuta las instrucciones. Lo que escribes aquí directamente no se guarda. |
| **Entorno** (arriba a la derecha) | Pestaña *Environment*: los objetos que has creado (datos, variables…). Pestaña *History*: las instrucciones ejecutadas. |
| **Archivos / Gráficos / Paquetes / Ayuda** (abajo a la derecha) | Explorador de ficheros, gráficos, paquetes instalados y ayuda de las funciones. |

Escribe el código en el editor y ejecútalo desde ahí con
{{< kbd Ctrl+Enter >}} (en Mac, {{< kbd Cmd+Enter >}}): se ejecuta la
línea en la que está el cursor, o lo que tengas seleccionado. Así queda
guardado y puedes repetir el análisis cuando quieras.

Tres ayudas que conviene conocer desde el principio:

-   {{< kbd Tab >}} **autocompleta** nombres de funciones, de objetos,
    de argumentos y de ficheros (también dentro de unas comillas).
-   En la consola, la **flecha arriba** recupera las instrucciones
    anteriores. Todas están en la pestaña *History*.
-   Si la consola muestra un `+` en lugar de `>`, R está esperando a que
    termines la instrucción: normalmente falta cerrar un paréntesis o
    unas comillas. Pulsa {{< kbd Esc >}} y revisa la línea.

## Configurar RStudio para trabajar de forma reproducible

Por defecto, RStudio guarda al cerrar todos los objetos de la sesión en
un fichero `.RData` y los vuelve a cargar al abrir. Parece cómodo, pero
es una fuente de errores: acabas dependiendo de objetos que no sabes
cómo se crearon. Es mejor que **todo lo que necesites salga de tu
código**. Cámbialo una sola vez:

*Tools \> Global Options \> General*:

-   Desmarca *Restore .RData into workspace at startup*.
-   En *Save workspace to .RData on exit*, elige *Never*.

## Proyectos: una carpeta para cada análisis

Un **proyecto de RStudio** (fichero `.Rproj`) es una carpeta que
contiene todo lo relacionado con un análisis: datos, *scripts*,
informes, resultados. Al abrir el proyecto, R "se sitúa" en esa carpeta
(el **directorio de trabajo**, que aparece en la barra de título de la
consola), de modo que podemos escribir rutas cortas que funcionan en
cualquier ordenador:

``` r
"datos/encuesta_bruta.xlsx"                                   # ruta relativa: funciona en cualquier ordenador
"C:/Users/ana/Escritorio/curso/datos/encuesta_bruta.xlsx"     # ruta absoluta: solo funciona en el ordenador de Ana
```

Este curso es, en sí mismo, un proyecto: ábrelo siempre con doble clic
en `curso_R_UAH.Rproj`. El nombre del proyecto abierto aparece arriba a
la derecha de RStudio; desde ese menú se cambia de un proyecto a otro.

::: callout-note
## También con RStudio

Para crear un proyecto nuevo: *File \> New Project \> New Directory \>
New Project*. Lo haremos al final de la sesión 2.
:::

## Paquetes

R se amplía con **paquetes** (hay más de 20.000). Un paquete se
**instala** una sola vez y se **carga** cada vez que abrimos R:

```{r}
#| eval: false
install.packages("janitor")   # instalar: una vez (en la consola, no en el script)
library(janitor)              # cargar: en cada sesión (al principio del script)
```

Si intentas usar una función de un paquete que no has cargado, R
responde `could not find function`. También puedes usar una función sin
cargar el paquete escribiendo `paquete::función()`, por ejemplo
`janitor::clean_names()`.

::: callout-note
## También con RStudio

En la pestaña *Packages* (panel inferior derecho), el botón *Install*
abre un cuadro en el que basta escribir el nombre del paquete. La misma
pestaña muestra los paquetes instalados; los que tienen la casilla
marcada están cargados.
:::

## `renv`: cada proyecto con sus propios paquetes

Un problema muy habitual es que un análisis que funcionaba hace un año
deja de funcionar porque se ha actualizado un paquete. O que a un
compañero no le funciona tu código porque tiene otras versiones
instaladas.

El paquete `renv` resuelve esto dando a **cada proyecto su propia
biblioteca de paquetes** y anotando las versiones exactas en un fichero
llamado `renv.lock`:

```{mermaid}
%%| echo: false
flowchart LR
  A["renv.lock<br/>(lista de paquetes<br/>y versiones)"] -- "renv::restore()" --> B["Biblioteca<br/>del proyecto"]
  B -- "renv::snapshot()" --> A
```

| Instrucción | Cuándo se usa |
|------------------------------------|------------------------------------|
| `renv::init()` | Una vez, al crear un proyecto nuevo. |
| `renv::restore()` | Al abrir por primera vez un proyecto que ya tiene `renv.lock` (como este curso): instala exactamente lo que dice el fichero. |
| `install.packages("paquete")` | Para añadir un paquete nuevo al proyecto (o el botón *Install*). |
| `renv::snapshot()` | Después de instalar algo nuevo: actualiza `renv.lock`. |
| `renv::status()` | Para comprobar si la biblioteca y `renv.lock` coinciden. |

En la preparación del curso ya ejecutaste `renv::restore()`. En la
sesión 2 crearás tu propio proyecto con `renv`.

## Tu primera línea de código

```{r}
cat("¡Hola, mundo!")
```

**¿Qué acaba de pasar?**

-   `cat()` es una **función**: una instrucción que hace algo (en este
    caso, mostrar un texto).
-   Lo que va entre paréntesis son los **argumentos**: la información
    que necesita la función.
-   R ejecutó la instrucción y mostró el resultado.

R es, para empezar, una calculadora:

```{r}
(6.5 + 8 + 7.2) / 3
sqrt(16)
2^3
round(7.4666, 1)
```

La función `round()` tiene dos argumentos: el número y los decimales.
Podemos escribir sus nombres para que el código sea más claro; si los
escribimos, el orden da igual:

```{r}
round(x = 7.4666, digits = 1)
round(digits = 1, x = 7.4666)
```

Todo lo que va detrás de `#` es un **comentario**: R lo ignora. Úsalos
para explicar el porqué de tu código.

```{r}
# Media de las tres evaluaciones
(6.5 + 8 + 7.2) / 3
```

## La ayuda

Cada función tiene una página de ayuda con sus argumentos, sus valores
por defecto y ejemplos al final:

```{r}
#| eval: false
?round
```

::: callout-note
## También con RStudio

Sitúa el cursor sobre el nombre de una función y pulsa {{< kbd F1 >}}, o
busca en la pestaña *Help*. Dentro de los paréntesis de una función,
{{< kbd Tab >}} muestra la lista de sus argumentos.
:::

## Mensajes, avisos y errores

R responde en rojo con tres tipos de mensajes, y solo uno de ellos
significa que algo ha fallado:

| Tipo | Ejemplo | Qué hacer |
|------------------------|------------------------|------------------------|
| **Mensaje** (*message*) | `Attaching core tidyverse packages` | Nada: es informativo. |
| **Aviso** (*warning*) | `Warning: NAs introduced by coercion` | La instrucción se ha ejecutado, pero conviene entender el aviso: puede que el resultado no sea el que esperas. |
| **Error** (*error*) | `Error: object 'notas' not found` | La instrucción no se ha ejecutado. Lee el mensaje: casi siempre dice qué pasa. |

# 1.2. Objetos, tipos y vectores {#bloque-1-2}

::: callout-tip
## Objetivo

Guardar información en objetos, distinguir los tipos de datos básicos y
trabajar con vectores (una columna de datos).
:::

## Objetos: los contenedores de información

En R guardamos la información en **objetos** con el operador de
asignación `<-` (atajo de teclado: {{< kbd Alt+- >}}). La analogía con
una hoja de cálculo es directa:

```{r}
# En Excel sería: A1 = 7.5
nota_ana <- 7.5

# En Excel sería: B1 = A1 + 1
nota_con_trabajo <- nota_ana + 1

nota_con_trabajo
```

Al crear un objeto, R no muestra nada; para verlo, escribimos su nombre.
Los objetos aparecen en la pestaña *Environment*.

Se llaman **variables** porque su contenido puede cambiar:

```{r}
alumnos_matriculados <- 24
alumnos_matriculados <- alumnos_matriculados + 1   # llega una alumna nueva
alumnos_matriculados
```

Reglas para los nombres:

-   Pueden contener letras, números, `.` y `_`, pero no pueden empezar
    por número.
-   R distingue mayúsculas de minúsculas: `nota` y `Nota` son objetos
    distintos.
-   Mejor sin tildes, eñes ni espacios: `puntuacion_ansiedad`, no
    `puntuación ansiedad`.

## Tipos de datos

En nuestros estudios manejamos información de distinta naturaleza, y R
necesita saber de qué tipo es cada una:

| Tipo en R | Qué guarda | Ejemplos |
|------------------------|------------------------|------------------------|
| `numeric` (*double* / *integer*) | Números | edad, nota, puntuación en una escala |
| `character` | Texto (entre comillas) | nombre del centro, respuesta abierta |
| `logical` | Verdadero/falso: `TRUE` / `FALSE` | ¿ha aprobado?, ¿tiene NEE? |

```{r}
edad <- 14
centro <- "IES Cervantes"
tiene_nee <- FALSE

class(edad)
class(centro)
class(tiene_nee)
```

Con el texto también se puede operar. Por ejemplo, `paste()` une textos:

```{r}
paste("Centro:", centro)
paste0("E", 1:3)          # paste0 no deja espacio entre las partes
toupper(centro)           # en mayúsculas
```

### El problema de mezclar tipos

Uno de los errores más frecuentes al empezar: un número guardado como
texto.

```{r}
edad_texto <- "14"     # entre comillas, así que es texto
```

La solución es **convertir** el tipo con las funciones `as.*()`:

```{r}
as.numeric(edad_texto) + 1
```

Si la conversión no es posible, R devuelve `NA` y nos avisa:

```{r}
as.numeric(c("14", "15", "catorce"))
```

## Vectores: una columna de datos

Un **vector** es un conjunto de valores del mismo tipo. Es como una
columna de una hoja de cálculo. Se crean con la función `c()` (de
**c**ombinar):

```{r}
notas <- c(6.5, 8.0, 4.5, 9.2, 5.0, 3.8, 7.1)
alumnos <- c("Ana", "Luis", "Marta", "Jorge", "Sara", "Iván", "Lucía")

length(notas)
```

Hay atajos para crear vectores habituales:

```{r}
1:10                          # del 1 al 10
seq(0, 100, by = 25)          # de 0 a 100, de 25 en 25
rep(c("pre", "post"), times = 3)
```

Si mezclamos tipos en `c()`, R convierte todo al tipo más general
(normalmente, texto):

```{r}
c(1, "dos", 3)
```

### Acceder a los elementos

Los elementos se seleccionan con corchetes `[]`. En R, **el primer
elemento es el 1**:

```{r}
notas[1]            # la primera
notas[c(1, 3)]      # la primera y la tercera
notas[2:4]          # de la segunda a la cuarta
notas[-1]           # todas menos la primera
alumnos[length(alumnos)]   # la última
```

También se pueden modificar elementos concretos:

```{r}
notas_corregidas <- notas
notas_corregidas[3] <- 5.0     # tras la revisión del examen
notas_corregidas
```

### Operaciones con vectores

Las operaciones se aplican **a todos los elementos a la vez**, sin
necesidad de ir uno a uno:

```{r}
notas + 0.5            # medio punto más a todos
notas * 10             # en escala 0-100
```

Entre dos vectores de la misma longitud, la operación se hace elemento a
elemento:

```{r}
examen <- c(6, 8, 4, 9, 5, 3, 7)
trabajo <- c(8, 9, 6, 9, 6, 5, 8)
0.7 * examen + 0.3 * trabajo     # nota ponderada de cada estudiante
```

Y hay funciones que **resumen** el vector en un único valor:

```{r}
mean(notas)
sd(notas)
max(notas)
summary(notas)
```

Otras devuelven un vector de la misma longitud:

```{r}
round(notas)
sort(notas, decreasing = TRUE)
```

### Comparaciones: preguntas de sí o no

Las comparaciones devuelven valores lógicos (`TRUE`/`FALSE`):

| Operador  | Significado                    |
|-----------|--------------------------------|
| `==`      | igual a (con dos signos `=`)   |
| `!=`      | distinto de                    |
| `>`, `>=` | mayor, mayor o igual           |
| `<`, `<=` | menor, menor o igual           |
| `&`       | Y (se cumplen ambas)           |
| `|`       | O (se cumple al menos una)     |
| `!`       | NO (lo contrario)              |
| `%in%`    | está en un conjunto de valores |

```{r}
notas >= 5
alumnos %in% c("Ana", "Sara")
```

Esto es muy útil, porque R cuenta cada `TRUE` como 1 y cada `FALSE` como
0:

```{r}
sum(notas >= 5)        # ¿cuántos aprueban?
mean(notas >= 5)       # ¿qué proporción aprueba?
```

Y podemos usar la comparación para **filtrar**:

```{r}
alumnos[notas < 5]              # ¿quién ha suspendido?
notas[notas >= 5 & notas < 7]   # aprobados sin notable
```

Para etiquetar cada valor según una condición, usamos
`ifelse(condición, si_se_cumple, si_no)`:

```{r}
ifelse(notas >= 5, "Aprobado", "Suspenso")
```

## Valores perdidos: `NA`

En cualquier estudio real hay datos que faltan. En R se representan con
`NA` (*not available*). Cualquier operación con un `NA` da `NA`, porque
R no puede saber el resultado:

```{r}
notas_con_na <- c(6.5, NA, 4.5, 9.2, NA, 3.8)
mean(notas_con_na)
```

Hay que indicar explícitamente que queremos ignorarlos con
`na.rm = TRUE`:

```{r}
mean(notas_con_na, na.rm = TRUE)
```

Para saber dónde están, **no** se usa `== NA`, sino la función
`is.na()`:

```{r}
is.na(notas_con_na)
sum(is.na(notas_con_na))   # ¿cuántos faltan?
notas_con_na[!is.na(notas_con_na)]   # solo los que no faltan
```

## Leer los mensajes de error

Estos son los errores más frecuentes al empezar (según la configuración
de tu ordenador, R puede mostrarlos en español:
`objeto 'notas_totla' no encontrado`,
`no se pudo encontrar la función "Mean"`...):

| Mensaje | Qué significa | Solución habitual |
|------------------------|------------------------|------------------------|
| `object 'notas_totla' not found` | No existe un objeto con ese nombre | Revisa si está bien escrito, o si has ejecutado antes la línea que lo crea |
| `could not find function "Mean"` | No existe esa función | Revisa mayúsculas/minúsculas, o carga el paquete con `library()` |
| `non-numeric argument to binary operator` | Estás operando con texto como si fuera número | Convierte con `as.numeric()` |
| `unexpected symbol` | Hay algo mal escrito en la instrucción | Suele faltar una coma, un paréntesis o unas comillas |

# 1.3. Factores, tablas de datos y listas {#bloque-1-3}

::: callout-tip
## Objetivo

Representar variables categóricas con factores, conocer la estructura
con la que trabajaremos siempre (la tabla de datos) y saber qué es una
lista.
:::

## Factores: variables categóricas

Los **factores** almacenan variables categóricas: sexo, curso, grupo
experimental… Tienen un conjunto de valores posibles llamados
**niveles** (*levels*).

```{r}
grupo <- factor(c("Control", "Intervención", "Control", "Control", "Intervención"))
grupo
levels(grupo)
table(grupo)
```

Por defecto, los niveles se ordenan alfabéticamente. Cuando el orden
importa (cursos, opciones de una escala), lo indicamos con `levels`,
incluidos los niveles que no aparezcan en los datos:

```{r}
curso <- factor(c("2º ESO", "1º ESO", "4º ESO", "1º ESO"),
                levels = c("1º ESO", "2º ESO", "3º ESO", "4º ESO"))
table(curso)
```

Con `labels` podemos poner etiquetas a valores codificados con números,
algo muy habitual en ficheros de SPSS o de formularios:

```{r}
nivel_estudios_madre <- c(1, 3, 2, 3, 1)
factor(nivel_estudios_madre, levels = 1:3,
       labels = c("Obligatorios", "Secundarios", "Universitarios"))
```

::: callout-note
Convertir las variables categóricas en factores es importante: las
tablas, los gráficos y los modelos estadísticos las tratarán
correctamente (por ejemplo, respetando el orden de los cursos o
eligiendo el grupo de referencia).
:::

## Tablas de datos (*data frames*)

Una **tabla de datos** es un conjunto de vectores de la misma longitud:
cada columna es una **variable** y cada fila una **observación** (un
participante). Es exactamente la estructura de una hoja de cálculo bien
organizada.

Usaremos la versión moderna, el `tibble`. Para crearla cargamos el
*tidyverse*, un conjunto de paquetes para el análisis de datos que
estudiaremos en la sesión 2. Hoy usaremos solo algunas de sus funciones:

```{r}
library(tidyverse)

clase <- tibble(
  alumno = c("Ana", "Luis", "Marta", "Jorge", "Sara"),
  curso  = factor(c("1º ESO", "1º ESO", "2º ESO", "2º ESO", "2º ESO")),
  nota   = c(6.5, 8.0, 4.5, 9.2, 5.0),
  nee    = c(FALSE, FALSE, TRUE, FALSE, FALSE)
)
clase
```

Para conocer su estructura:

```{r}
nrow(clase)     # número de filas (participantes)
ncol(clase)     # número de columnas (variables)
names(clase)    # nombres de las variables
dplyr::glimpse(clase)  # resumen: variables, tipo y primeros valores
```

### Seleccionar columnas y filas

Con `$` extraemos una columna como vector, y le podemos aplicar todo lo
visto en el bloque anterior:

```{r}
clase$nota
mean(clase$nota)
table(clase$curso)
```

Con `$` también se crean o modifican columnas:

```{r}
clase$aprobado <- clase$nota >= 5
clase$nota_100 <- clase$nota * 10
clase
```

Con corchetes `[filas, columnas]` seleccionamos partes de la tabla. Si
dejamos una dimensión vacía, se seleccionan todas:

```{r}
clase[1, ]                      # primera fila
clase[, c("alumno", "nota")]    # dos columnas
clase[clase$nota >= 5, ]        # filas que cumplen una condición
clase[clase$curso == "2º ESO", c("alumno", "nota")]
```

Con dos corchetes, `[["nombre"]]`, extraemos una columna como vector,
igual que con `$`. Es útil cuando el nombre de la columna está guardado
en un objeto:

```{r}
variable <- "nota"
clase[[variable]]
```

En la sesión 2 veremos una forma más cómoda y legible de hacer todo esto
con el paquete `dplyr`.

::: callout-note
## También con RStudio

`View(clase)`, o clic sobre `clase` en la pestaña *Environment*, abre la
tabla en una pestaña tipo hoja de cálculo en la que se puede ordenar y
filtrar (solo para mirar: no modifica los datos).
:::

## Listas

Una **lista** es un contenedor que puede guardar objetos de cualquier
tipo y tamaño: vectores, tablas, otras listas...

```{r}
estudio <- list(
  titulo = "Programa de lectura",
  centros = c("C01", "C04", "C07"),
  datos = clase
)
estudio$titulo
estudio$centros
estudio[["datos"]]
```

No crearemos listas a menudo, pero es importante reconocerlas: el
resultado de muchas funciones (una prueba estadística, un modelo) es una
lista, y de ella extraemos lo que necesitamos con `$`. Lo veremos en la
sesión 2.

# 1.4. Un poco de programación: funciones, condiciones y bucles {#bloque-1-4}

::: callout-tip
## Objetivo

Escribir tus propias funciones y conocer las dos estructuras básicas de
la programación: las condiciones y los bucles.
:::

## Tus propias funciones

Cuando repites el mismo cálculo varias veces, conviene convertirlo en
una función. Se crea con `function()`: entre paréntesis, los argumentos;
entre llaves, lo que hace. La función devuelve el resultado de la última
línea.

```{r}
a_escala_100 <- function(x) {
  x * 10
}

a_escala_100(7.5)
a_escala_100(notas)       # funciona también con vectores
```

Los argumentos pueden tener un valor por defecto, que se usa si no
indicamos otro:

```{r}
nota_ponderada <- function(examen, trabajo, peso_examen = 0.7) {
  peso_examen * examen + (1 - peso_examen) * trabajo
}

nota_ponderada(examen = 6, trabajo = 9)
nota_ponderada(examen = 6, trabajo = 9, peso_examen = 0.5)
```

## Condiciones: `if` y `else`

`if` ejecuta un código solo si se cumple una condición; `else`, si no se
cumple:

```{r}
media_grupo <- mean(notas)

if (media_grupo >= 6) {
  cat("El grupo va bien: media de", round(media_grupo, 2))
} else {
  cat("Conviene revisar el grupo: media de", round(media_grupo, 2))
}
```

::: callout-important
## `if` o `ifelse()`

`if` evalúa **una sola** condición y decide qué código ejecutar. Para
etiquetar **cada elemento** de un vector se usa `ifelse()`, que vimos en
el bloque 1.2.
:::

## Bucles: `for`

Un bucle `for` repite un código para cada elemento de un vector:

```{r}
for (alumno in c("Ana", "Luis", "Marta")) {
  cat("Informe de", alumno, "\n")      # "\n" es un salto de línea
}
```

Combinado con `[[ ]]`, un bucle nos permite hacer lo mismo con varias
columnas de una tabla. Lo usaremos para limpiar la encuesta:

```{r}
for (variable in c("nota", "nota_100")) {
  cat(variable, ": media =", mean(clase[[variable]]), "\n")
}
```

::: callout-note
En R casi nunca hacen falta bucles para operar con los elementos de un
vector, porque las operaciones ya se aplican a todos a la vez. Los
bucles son útiles para repetir una tarea con varias columnas, varios
ficheros o varios grupos. Al final de la sesión tienes un [material
adicional](#material-adicional) con `sapply()` y `lapply()`, que hacen
lo mismo en una sola línea.
:::

# Ejercicio 1 {#ejercicio-1}

Ve a `sesion1_ejercicios.qmd`, **Ejercicio 1. Las notas de una tutoría**
(15 minutos).

:::: {.content-visible when-meta="solucion"}
::: {.callout-tip collapse="true"}
## Solución del ejercicio 1

```{r}
alumno <- c("Ana", "Luis", "Marta", "Jorge", "Sara", "Iván", "Lucía", "Pablo", "Irene", "Hugo", "Nerea", "Adrián")
sexo <- c("Chica", "Chico", "Chica", "Chico", "Chica", "Chico", "Chica", "Chico", "Chica", "Chico", "Chica", "Chico")
eval1 <- c(6.5, 4.0, 7.8, 5.2, 8.9, 3.5, 6.0, 4.8, 9.1, 5.5, 7.2, 2.9)
eval2 <- c(7.0, 4.5, 8.2, 4.6, 9.0, 4.1, 5.5, NA, 8.7, 6.0, 7.8, 3.8)
asistencia <- c(95, 70, 100, 85, 98, 60, 90, 75, 100, 88, 92, 55)

# 1
tutoria <- tibble(alumno, sexo = factor(sexo), eval1, eval2, asistencia)
dplyr::glimpse(tutoria)
# 2. Pablo no hizo la 2ª evaluación: cualquier operación con NA da NA
tutoria$media <- (tutoria$eval1 + tutoria$eval2) / 2
# 3
mean(tutoria$media, na.rm = TRUE)
sum(tutoria$media >= 5, na.rm = TRUE)
mean(tutoria$media >= 5, na.rm = TRUE)
tutoria$alumno[tutoria$media < 5 & !is.na(tutoria$media)]
# 4
nota_final <- function(media, asistencia) {
  final <- ifelse(asistencia >= 90, media + 0.5, media)
  ifelse(final > 10, 10, final)
}
tutoria$final <- nota_final(tutoria$media, tutoria$asistencia)
tutoria
# 5
mean(tutoria$final[tutoria$sexo == "Chica"], na.rm = TRUE)
mean(tutoria$final[tutoria$sexo == "Chico"], na.rm = TRUE)

# Ampliación
for (s in levels(tutoria$sexo)) {
  media_s <- mean(tutoria$final[tutoria$sexo == s], na.rm = TRUE)
  cat(s, ": nota final media =", round(media_s, 2), "\n")
}
tutoria$calificacion <- cut(tutoria$final, breaks = c(0, 5, 7, 9, 10), right = FALSE, include.lowest = TRUE,
                            labels = c("Suspenso", "Aprobado", "Notable", "Sobresaliente"))
table(tutoria$calificacion)
```
:::
::::

# 1.5. Importar datos {#bloque-1-5}

::: callout-tip
## Objetivo

Leer en R los datos de una encuesta exportada de un formulario, y
ficheros de texto (CSV) con distintos formatos.

**Datos:** `datos/encuesta_bruta.xlsx`, `datos/centros.csv`,
`datos/intervencion_prepost.csv`
:::

## Nuestros datos

Durante el curso vamos a trabajar con una encuesta (**simulada**) a 320
estudiantes de ESO de 10 centros. Se ha exportado de un formulario en
línea, como Google Forms o Microsoft Forms, y contiene:

-   Datos del estudiante: centro, curso, sexo y edad.
-   12 ítems tipo Likert (1 = *Muy en desacuerdo*, 5 = *Muy de acuerdo*)
    de tres escalas: **motivación**, **ansiedad ante los exámenes** y
    **autoeficacia académica**.
-   La nota media de la primera evaluación.

## Antes de importar: hojas de cálculo bien organizadas

Buena parte de los problemas al importar datos vienen de cómo está
organizada la hoja de cálculo. Las recomendaciones más importantes
(Broman y Woo, 2018, [*Data Organization in
Spreadsheets*](https://doi.org/10.1080/00031305.2017.1375989)):

-   Una fila por participante y una columna por variable. Una sola tabla
    por hoja.
-   No combinar celdas ni dejar filas en blanco o con subtotales.
-   No usar colores o negritas para codificar información: mejor una
    columna indicadora.
-   No mezclar tipos en una columna: si es numérica, todas las celdas
    deben ser números o estar vacías.
-   Nombres de columna cortos, sin espacios ni caracteres extraños.
-   La información adicional sobre las variables (enunciado completo,
    escala, unidades…) en un **diccionario de datos**, en otra hoja.

Los formularios en línea incumplen algunas de ellas, así que veremos
cómo arreglarlo en R.

## Importar un fichero Excel

Usamos la función `read_excel()` del paquete `readxl`:

```{r}
library(readxl)

encuesta <- read_excel("datos/encuesta_bruta.xlsx")
dplyr::glimpse(encuesta)
```

Observa los problemas típicos de una exportación de un formulario:

1.  Los **nombres de las columnas** son el enunciado completo de cada
    pregunta: muy incómodos de escribir.
2.  Las respuestas Likert se han importado como **texto** (`<chr>`),
    porque los extremos llevan etiqueta: `"5 - Muy de acuerdo"`.
3.  La **edad** también es texto: algunas personas escribieron
    `"14 años"`.
4.  Hay respuestas `"NS/NC"` y celdas vacías.

Algunos argumentos útiles de `read_excel()`:

| Argumento | Para qué sirve | Ejemplo |
|------------------------|------------------------|------------------------|
| `sheet` | Leer una hoja concreta (por nombre o número) | `sheet = "diccionario"` |
| `na` | Qué valores deben considerarse perdidos | `na = c("", "NS/NC")` |
| `skip` | Saltar filas del principio (títulos, notas) | `skip = 2` |
| `range` | Leer solo un rango de celdas | `range = "A1:F50"` |

El problema 4 lo podemos resolver ya al importar, indicando que
`"NS/NC"` es un valor perdido:

```{r}
encuesta <- read_excel("datos/encuesta_bruta.xlsx", na = c("", "NS/NC"))
```

El fichero tiene una segunda hoja con el diccionario de datos:

```{r}
diccionario <- read_excel("datos/encuesta_bruta.xlsx", sheet = "diccionario")
diccionario
```

::: callout-note
## También con RStudio

En la pestaña *Environment*, *Import Dataset \> From Excel...* (o *File
\> Import Dataset*) abre un asistente: eliges el fichero, ves una vista
previa y marcas las opciones (hoja, filas que saltar, valores
perdidos...). Abajo a la derecha, el asistente muestra el **código
equivalente**. Cópialo en tu *script* antes de pulsar *Import*: así la
importación quedará registrada y podrás repetirla.
:::

## Importar ficheros de texto (CSV)

Los ficheros `.csv` son ficheros de texto con los valores separados por
un carácter. A menudo se abren con Excel, pero no son ficheros de Excel.
Hay dos variantes principales:

-   `read_csv()`: columnas separadas por comas (`,`) y el punto (`.`)
    como separador decimal. Es el formato "inglés".
-   `read_csv2()`: columnas separadas por punto y coma (`;`) y la coma
    (`,`) como separador decimal. Es el que genera Excel con la
    configuración española.

Si no sabes cuál es, mira las primeras líneas del fichero: haz clic
sobre él en la pestaña *Files* y elige *View File*, o:

```{r}
read_lines("datos/intervencion_prepost.csv", n_max = 3)
```

```{r}
intervencion <- read_csv("datos/intervencion_prepost.csv")
intervencion
```

`read_csv()` nos informa de qué tipo ha asignado a cada columna. Si una
columna numérica aparece como `chr`, algo hay en ella que no es un
número.

::: callout-note
## También con RStudio

*Import Dataset \> From Text (readr)...* hace lo mismo con ficheros de
texto. En *Delimiter* eliges coma o punto y coma, y en *Locale* el
separador decimal y la codificación de caracteres (si ves las tildes
mal, prueba con `UTF-8` o `latin1`).
:::

## Ficheros de SPSS

El paquete `haven` lee ficheros de SPSS (`.sav`), Stata y SAS. Las
variables con etiquetas de valor de SPSS se convierten en factores con
`as_factor()`:

```{r}
library(haven)
datos_spss <- read_sav("datos/mi_estudio.sav")
datos_spss$sexo <- as_factor(datos_spss$sexo)   # 1/2 -> "Chica"/"Chico", según las etiquetas de SPSS
head(datos_spss)
```

# 1.6. Limpiar los datos de una encuesta {#bloque-1-6}

::: callout-tip
## Objetivo

Dejar los datos de la encuesta listos para analizar: nombres cortos,
números donde debe haber números y factores donde debe haber categorías.

**Punto de control al final del bloque:**
`checkpoints/encuesta_limpia.rds`
:::

## Paso 1: nombres cortos con el diccionario de datos

La columna `codigo` del diccionario tiene nombres cortos en el mismo
orden que las columnas de la encuesta, así que basta con asignarlos:

```{r}
names(encuesta) <- diccionario$codigo
names(encuesta)
```

## Paso 2: convertir texto en números

La función `parse_number()` (paquete `readr`, incluido en el
*tidyverse*) extrae el número de un texto:

```{r}
parse_number(c("5 - Muy de acuerdo", "3", "14 años"))
```

Para la edad, basta con una instrucción:

```{r}
encuesta$edad <- parse_number(encuesta$edad)
```

Hay que hacer lo mismo con los 12 ítems. En lugar de escribir 12 líneas
casi iguales, usamos un **bucle** que recorre los nombres de los ítems.
Los nombres los sacamos del diccionario: son los códigos que tienen una
escala asignada.

```{r}
items <- diccionario$codigo[!is.na(diccionario$escala)]
items

for (item in items) {
  encuesta[[item]] <- parse_number(encuesta[[item]])
}
```

## Paso 3: variables categóricas como factores

```{r}
encuesta$centro <- factor(encuesta$centro)
encuesta$curso <- factor(encuesta$curso, levels = c("1º ESO", "2º ESO", "3º ESO", "4º ESO"))
encuesta$sexo <- factor(encuesta$sexo)

dplyr::glimpse(encuesta)
```

Ahora cada variable tiene el tipo adecuado.

## Paso 4: comprobar que los valores tienen sentido

Antes de analizar, conviene comprobar que no hay valores imposibles (una
edad de 41 años en la ESO, una nota de 75...) ni categorías mal
escritas:

```{r}
range(encuesta$edad)
range(encuesta$nota, na.rm = TRUE)
table(encuesta$sexo, useNA = "ifany")
table(encuesta$m1, useNA = "ifany")
```

`useNA = "ifany"` añade a la tabla el número de valores perdidos, si los
hay.

## Guardar los datos limpios

Una vez limpios los datos, conviene guardarlos para no repetir la
limpieza en cada análisis. El formato `.rds` es el formato propio de R:
conserva los tipos de las variables y los niveles de los factores.

```{r}
saveRDS(encuesta, "checkpoints/encuesta_limpia.rds")
```

Para recuperarlos en otro momento, se asigna el resultado a un nombre:

```{r}
encuesta <- readRDS("checkpoints/encuesta_limpia.rds")
```

Si necesitas compartir los datos con alguien que no use R:

```{r}
#| eval: false
write_csv2(encuesta, "encuesta_limpia.csv")           # CSV con formato español
writexl::write_xlsx(encuesta, "encuesta_limpia.xlsx") # Excel
haven::write_sav(encuesta, "encuesta_limpia.sav")     # SPSS
```

# 1.7. Describir los datos {#bloque-1-7}

::: callout-tip
## Objetivo

Obtener una primera descripción de los datos: frecuencias, estadísticos
descriptivos, valores perdidos y primeros gráficos.

**Punto de control:**
`encuesta <- readRDS("checkpoints/encuesta_limpia.rds")`
:::

## Un vistazo general

```{r}
summary(encuesta)
```

`summary()` se adapta al tipo de cada variable: recuentos para los
factores, y mínimo, cuartiles, media, máximo y número de `NA` para las
numéricas.

## Variables categóricas: frecuencias

```{r}
table(encuesta$curso)
```

Para obtener proporciones, aplicamos `prop.table()` a la tabla de
frecuencias:

```{r}
prop.table(table(encuesta$curso))
round(prop.table(table(encuesta$curso)) * 100, 1)   # porcentajes
```

Una **tabla de contingencia** cruza dos variables. Con `addmargins()` se
añaden los totales, y con el argumento `margin` de `prop.table()` se
calculan los porcentajes por filas (`1`) o por columnas (`2`):

```{r}
tabla_curso_sexo <- table(encuesta$curso, encuesta$sexo)
addmargins(tabla_curso_sexo)
round(prop.table(tabla_curso_sexo, margin = 1) * 100, 1)   # cada fila suma 100
```

## Variables numéricas: descriptivos

```{r}
mean(encuesta$nota, na.rm = TRUE)
sd(encuesta$nota, na.rm = TRUE)
median(encuesta$nota, na.rm = TRUE)
quantile(encuesta$nota, probs = c(0.25, 0.75), na.rm = TRUE)
```

El paquete `psych`, muy usado en psicología, tiene la función
`describe()`, que da en una sola tabla los descriptivos más habituales,
incluidas asimetría (*skew*) y curtosis:

```{r}
library(psych)
describe(encuesta[, c("edad", "nota")])
```

Y `describeBy()` los calcula por grupos:

```{r}
describeBy(encuesta$nota, group = encuesta$curso, mat = TRUE, digits = 2)
```

## Valores perdidos

```{r}
colSums(is.na(encuesta))
```

`is.na(encuesta)` da una tabla de `TRUE`/`FALSE`, y `colSums()` suma
cada columna: el número de valores perdidos por variable.

¿Cuántos participantes tienen todas las respuestas completas?

```{r}
sum(complete.cases(encuesta))
```

## Primeros gráficos

R trae funciones para hacer gráficos rápidos, útiles para explorar. En
la sesión 2 haremos gráficos de calidad con `ggplot2`.

```{r}
hist(encuesta$nota, main = "Nota media de la 1ª evaluación", xlab = "Nota", col = "steelblue", border = "white")
```

```{r}
barplot(table(encuesta$curso), main = "Estudiantes por curso", col = "steelblue")
```

::: callout-note
## También con RStudio

Los gráficos aparecen en la pestaña *Plots*. Con las flechas se navega
por los anteriores, *Zoom* los abre en una ventana grande y *Export* los
guarda como imagen o PDF.
:::

# 1.8. Informes reproducibles con Quarto {#bloque-1-8}

::: callout-tip
## Objetivo

Entender qué es un documento Quarto, crear uno con texto, código y
resultados, y generar el informe en HTML o Word.

**Ejemplo completo:** `informe_ejemplo.qmd`
:::

## Del "corta y pega" al informe reproducible

La forma habitual de hacer un informe es analizar los datos en un
programa y después copiar los resultados (tablas, gráficos, números) en
un documento de Word. Si cambia algo (se corrige un dato, llegan más
participantes, un revisor pide otro análisis), hay que repetir todo el
proceso a mano, con el riesgo de que algún número quede sin actualizar.

En un **informe reproducible** el texto y el código están en el mismo
fichero. Al generar el informe, R ejecuta el código e inserta los
resultados en su sitio: si cambian los datos, basta con volver a
generarlo.

**Quarto** es el sistema que usaremos para ello. Los ficheros Quarto
tienen la extensión `.qmd` y generan documentos HTML, Word, PDF o
presentaciones. Todos los materiales de este curso (las páginas que
estás leyendo) son ficheros Quarto.

## Crear un documento Quarto

En RStudio: *File \> New File \> Quarto Document...* Escribe un título,
elige el formato (HTML) y pulsa *Create*. Se abre un documento de
ejemplo. Guárdalo en el proyecto con extensión `.qmd`.

Un documento Quarto tiene tres tipos de contenido:

```` markdown
---
title: "Motivación y rendimiento en la ESO"
author: "Ana García"
date: today
format: html
---

## Introducción

Este informe describe la encuesta a **320 estudiantes** de ESO.

```{{r}}
library(tidyverse)
encuesta <- readRDS("checkpoints/encuesta_limpia.rds")
mean(encuesta$nota, na.rm = TRUE)
```
````

1.  **El encabezado YAML**, entre dos líneas `---`: el título, el autor,
    la fecha y el formato de salida.
2.  **El texto**, escrito en Markdown: un formato de texto con unas
    pocas marcas sencillas.
3.  **Los bloques de código** (*chunks*), entre ```` ```{r} ```` y
    ```` ``` ````: el código de R que se ejecutará.

## El texto: Markdown

| Escribes | Obtienes |
|------------------------------------|------------------------------------|
| `## Resultados` | Un título de sección (`#` para nivel 1, `##` para nivel 2...) |
| `**negrita**` | **negrita** |
| `*cursiva*` | *cursiva* |
| `- elemento` | Una lista con viñetas (`1.` para una lista numerada) |
| `[texto](https://quarto.org)` | Un enlace |
| `` `mean()` `` | `mean()` (formato de código) |

Deja una línea en blanco entre párrafos, y antes y después de cada lista
o título.

::: callout-note
## También con RStudio

El botón *Visual* de la barra del editor cambia al **editor visual**,
que funciona como un procesador de textos: negritas, listas, tablas,
imágenes o enlaces se insertan con la barra de herramientas o con el
menú *Insert*, y RStudio escribe el Markdown por ti. El botón *Source*
vuelve a mostrar el texto con las marcas.
:::

## Los bloques de código

Para insertar un bloque: {{< kbd Ctrl+Alt+I >}}
({{< kbd Cmd+Option+I >}} en Mac), o el botón *+C* de la barra del
editor. Mientras escribes el documento, puedes ejecutar el código como
en un *script*: línea a línea con {{< kbd Ctrl+Enter >}} o el bloque
entero con el botón ▶ verde de su esquina. Los resultados aparecen
debajo del bloque.

Las **opciones** de cada bloque se escriben al principio, en líneas que
empiezan por `#|`:

```` markdown
```{{r}}
#| echo: false
#| fig-cap: "Distribución de la nota media"
hist(encuesta$nota)
```
````

| Opción | Qué hace |
|------------------------------------|------------------------------------|
| `echo: false` | Muestra el resultado, pero no el código (lo habitual en un informe para otras personas). |
| `eval: false` | Muestra el código, pero no lo ejecuta. |
| `include: false` | Ejecuta el código, pero no muestra ni el código ni el resultado (para cargar paquetes y datos). |
| `message: false`, `warning: false` | Oculta los mensajes y los avisos. |
| `fig-cap: "..."` | Pie de figura. |
| `label: fig-notas` | Nombre del bloque. Si empieza por `fig-` o `tbl-`, permite citar la figura o tabla en el texto con `@fig-notas`. |

Si una opción se quiere aplicar a todo el documento, se pone en el YAML:

``` yaml
execute:
  echo: false
  warning: false
```

## Resultados dentro del texto

Un número también se puede calcular dentro de una frase, con `` `r ` ``
seguido del código. Al generar el informe, el código se sustituye por su
resultado:

``` markdown
La encuesta incluye `r knitr::inline_expr("nrow(encuesta)")` estudiantes, con una nota media de
`r knitr::inline_expr("round(mean(encuesta$nota, na.rm = TRUE), 2)")`.
```

Se convierte en: *La encuesta incluye `r nrow(encuesta)` estudiantes,
con una nota media de `r round(mean(encuesta$nota, na.rm = TRUE), 2)`.*

Así, si los datos cambian, el texto se actualiza solo.

## Tablas

Una tabla de R se muestra con formato en el informe con la función
`kable()` del paquete `knitr`:

```{r}
library(knitr)
descriptivos <- describeBy(encuesta$nota, group = encuesta$curso, mat = TRUE, digits = 2)
kable(descriptivos[, c("group1", "n", "mean", "sd", "min", "max")],
      col.names = c("Curso", "n", "Media", "DT", "Mín.", "Máx."),
      caption = "Nota media por curso")
```

## Generar el informe: *Render*

El botón **Render** de la barra del editor ({{< kbd Ctrl+Shift+K >}})
genera el informe y lo muestra en la pestaña *Viewer* o en el navegador.

::: callout-important
## El informe se genera desde cero

Al pulsar *Render*, Quarto ejecuta el documento en una **sesión de R
nueva**, que no ve los objetos que tengas en el *Environment*. Por eso
el documento debe cargar sus propios paquetes y datos. Si funciona al
generar el informe, cualquier persona podrá reproducirlo. Si da error,
el mensaje indica el bloque (*chunk*) y la línea que fallan.
:::

Para obtener un documento de Word en lugar de una página web, basta
cambiar el formato en el YAML:

``` yaml
format: docx
```

Con varios formatos a la vez, el botón *Render* tiene un menú para
elegir cuál generar:

``` yaml
format:
  html:
    toc: true          # índice
  docx: default
```

Para generar PDF hace falta además instalar LaTeX
(`quarto install tinytex` en la pestaña *Terminal*).

::: callout-note
En este curso, los informes generados se guardan en la carpeta
`_output/`, porque el propio curso es un proyecto web de Quarto (lo
indica el fichero `_quarto.yml`). En un proyecto normal, el informe
aparece junto al fichero `.qmd`.
:::

## Un informe completo

Abre `informe_ejemplo.qmd` y genéralo con *Render*. Es un informe
descriptivo de la encuesta que reúne todo lo visto en la sesión: importa
y limpia los datos, describe las variables con tablas y gráficos, e
incluye resultados dentro del texto. Úsalo como plantilla para tus
propios informes.

# Ejercicio 2 {#ejercicio-2}

Ve a `sesion1_ejercicios.qmd`, **Ejercicio 2. Tu primer informe** (15
minutos).

:::: {.content-visible when-meta="solucion"}
::: {.callout-tip collapse="true"}
## Solución del ejercicio 2

Contenido de `informe_intervencion.qmd`:

```` markdown
---
title: "Programa de comprensión lectora"
author: "Tu nombre"
date: today
format:
  html: default
  docx: default
execute:
  echo: false
  warning: false
  message: false
---

```{{r}}
#| include: false
library(tidyverse)
library(psych)
library(knitr)

intervencion <- read_csv("datos/intervencion_prepost.csv")
intervencion$grupo <- factor(intervencion$grupo, levels = c("Control", "Intervención"))
centros <- read_csv2("datos/centros.csv")
```

## Participantes

En el estudio participaron `r knitr::inline_expr("nrow(intervencion)")` estudiantes.

```{{r}}
kable(table(intervencion$grupo), col.names = c("Grupo", "n"))
```

## Comprensión lectora antes de la intervención

```{{r}}
pre <- describeBy(intervencion$comprension_pre, group = intervencion$grupo, mat = TRUE, digits = 1)
kable(pre[, c("group1", "n", "mean", "sd")], col.names = c("Grupo", "n", "Media", "DT"))
```

```{{r}}
colSums(is.na(intervencion))
```

## Centros

```{{r}}
table(centros$titularidad, centros$zona)
```

## Ampliación: mejora

```{{r}}
intervencion$mejora <- intervencion$comprension_post - intervencion$comprension_pre
boxplot(mejora ~ grupo, data = intervencion, ylab = "Mejora (post - pre)")
```

La mejora media fue de
`r knitr::inline_expr("round(mean(intervencion$mejora[intervencion$grupo == \"Intervención\"]), 1)")` puntos en el grupo de intervención
y de `r knitr::inline_expr("round(mean(intervencion$mejora[intervencion$grupo == \"Control\"]), 1)")` en el grupo control.
````
:::
::::

::: callout-note
## Resumen de la sesión

| Quiero… | Función |
|------------------------------------|------------------------------------|
| Guardar un valor | `nombre <- valor` |
| Crear un vector | `c()`, `1:10`, `seq()`, `rep()` |
| Resumir un vector | `mean()`, `sd()`, `median()`, `summary()` (con `na.rm = TRUE` si hay `NA`) |
| Contar condiciones | `sum(x >= 5)`, `mean(x >= 5)` |
| Etiquetar según una condición | `ifelse()` |
| Variables categóricas | `factor()`, `levels()`, `table()`, `prop.table()` |
| Crear una tabla | `tibble()` |
| Columnas y filas | `datos$columna`, `datos[filas, columnas]`, `datos[["columna"]]` |
| Ver la estructura | `glimpse()`, `summary()`, `View()` |
| Crear una función | `function(x) { ... }` |
| Repetir una tarea | `for (x in vector) { ... }` |
| Importar | `read_excel()`, `read_csv()`, `read_csv2()`, `haven::read_sav()` |
| Convertir texto en número | `parse_number()`, `as.numeric()` |
| Descriptivos | `psych::describe()`, `psych::describeBy()` |
| Guardar y leer datos de R | `saveRDS()`, `readRDS()` |
| Gráficos rápidos | `hist()`, `barplot()`, `boxplot()` |
| Informe reproducible | documento Quarto (`.qmd`) + *Render* |
:::

# Material adicional: `sapply()` y `lapply()` {#material-adicional}

Este apartado amplía el bloque 1.4. Volvemos a la tabla `clase` del
bloque 1.3.

Repetir una función con cada columna es tan habitual que R tiene
funciones que lo hacen en una línea. `sapply()` aplica una función a
cada elemento (en una tabla, a cada columna) y **simplifica** el
resultado a un vector:

```{r}
sapply(clase[, c("nota", "nota_100")], mean)
sapply(clase, class)                         # tipo de cada variable
sapply(clase, function(x) sum(is.na(x)))     # perdidos por variable
```

En el último ejemplo hemos escrito la función en el mismo sitio donde se
usa, sin darle nombre: es una **función anónima**.

`lapply()` hace lo mismo pero devuelve siempre una **lista**. Es la
opción natural cuando cada resultado no es un único número, sino algo
más complejo, como un resumen o una tabla:

```{r}
lapply(clase[, c("nota", "nota_100")], summary)
```

Combinada con `split()`, que divide una tabla en una lista de tablas
(una por grupo), nos permite analizar cada grupo por separado:

```{r}
por_curso <- split(clase, clase$curso)
lapply(por_curso, function(d) mean(d$nota))
sapply(por_curso, function(d) mean(d$nota))
```

::: callout-note
## ¿Cuál uso?

-   `sapply()` para resultados sencillos (un número por columna o por
    grupo): es la más usada en el día a día.
-   `lapply()` cuando cada resultado es un objeto complejo (un resumen,
    una tabla, un modelo).
-   `sapply()` simplifica "si puede", así que el tipo de resultado
    depende de los datos. En código que vaya a reutilizarse se usa
    `vapply()`, que obliga a declarar el tipo:
    `vapply(clase[, c("nota", "nota_100")], mean, numeric(1))`.

Las encontrarás en muchos scripts y en las respuestas de foros. En la
sesión 2 veremos la alternativa del *tidyverse*, `across()`.
:::
