---
title: "Sesión 1. Ejercicios"
subtitle: "Curso de iniciación a R. Universidad de Alcalá"
execute:
  eval: false
---

::: {.callout-note}
## Instrucciones

- Cada ejercicio dura unos **15 minutos**. Sigue los pasos en orden; las pistas indican qué funciones necesitas.
- Si terminas antes, haz la **ampliación**.
- Escribe tu código en los bloques vacíos y ejecútalo con {{< kbd Ctrl+Enter >}} ({{< kbd Cmd+Enter >}} en Mac),
  o el bloque entero con el botón ▶ verde.
- Después del ejercicio haremos una puesta en común.
:::

# Ejercicio 1. Las notas de una tutoría

Eres tutor o tutora de un grupo de 12 estudiantes y tienes sus notas de las dos primeras evaluaciones y su porcentaje de asistencia.
Ejecuta este bloque para crear los datos:

```{r}
library(tidyverse)

alumno <- c("Ana", "Luis", "Marta", "Jorge", "Sara", "Iván", "Lucía", "Pablo", "Irene", "Hugo", "Nerea", "Adrián")
sexo <- c("Chica", "Chico", "Chica", "Chico", "Chica", "Chico", "Chica", "Chico", "Chica", "Chico", "Chica", "Chico")
eval1 <- c(6.5, 4.0, 7.8, 5.2, 8.9, 3.5, 6.0, 4.8, 9.1, 5.5, 7.2, 2.9)
eval2 <- c(7.0, 4.5, 8.2, 4.6, 9.0, 4.1, 5.5, NA, 8.7, 6.0, 7.8, 3.8)
asistencia <- c(95, 70, 100, 85, 98, 60, 90, 75, 100, 88, 92, 55)   # porcentaje de asistencia
```

**[EJERCICIO]**

1. Reúne los cinco vectores en una tabla llamada `tutoria`, con `sexo` como factor. Comprueba su estructura.
   _Pista:_ `tibble()`, `factor()`, `glimpse()`.
2. Añade a la tabla una columna `media` con la media de las dos evaluaciones de cada estudiante.
   ¿Por qué la de Pablo sale `NA`?
   _Pista:_ las operaciones entre columnas se hacen elemento a elemento: `tutoria$nueva <- ...`.
3. Responde con código:
   - ¿Cuál es la media del grupo (sin contar a Pablo)?
   - ¿Cuántos estudiantes aprueban (media de 5 o más) y qué proporción representan?
   - ¿Quiénes suspenden? (Muestra sus nombres).

   _Pista:_ `na.rm = TRUE`, `sum()` y `mean()` de una comparación, `tutoria$alumno[condición]`.
4. El departamento sube medio punto a quien tiene una asistencia del 90 % o más, sin pasar de 10.
   Escribe una función `nota_final(media, asistencia)` que lo calcule y úsala para crear la columna `final`.
   _Pista:_ dentro de la función, `ifelse()` dos veces: una para sumar el medio punto y otra para que no pase de 10.
5. Compara la nota final media de chicas y chicos.

```{r}

```

**Ampliación**

- Escribe un bucle `for` que recorra los niveles de `sexo` y muestre con `cat()` una frase como _"Chica: nota final media = X.XX"_.
- Clasifica la nota final en _Suspenso_ (< 5), _Aprobado_ (5 a < 7), _Notable_ (7 a < 9) y _Sobresaliente_ (9 o más),
  y cuenta cuántos hay de cada. _Pista:_ consulta la ayuda de `cut()` y sus argumentos `breaks`, `labels` y `right`.

```{r}

```

# Ejercicio 2. Tu primer informe

El equipo del programa de comprensión lectora te pide un primer informe con los datos del estudio. Los datos están en
`datos/intervencion_prepost.csv` (comprensión lectora antes, después y en el seguimiento de la intervención) y la información
de los centros en `datos/centros.csv`.

**[EJERCICIO]** Crea un documento Quarto nuevo (_File > New File > Quarto Document..._), bórrale el contenido de ejemplo
(deja el encabezado YAML) y guárdalo en la carpeta del curso como `informe_intervencion.qmd`.

1. **Encabezado**: pon un título, tu nombre, `date: today` y `format: html`.
2. **Preparación**: un primer bloque con `#| include: false` que cargue `tidyverse`, `psych` y `knitr` e importe los dos ficheros.
   - Abre antes los dos ficheros en la pestaña _Files_ (_View File_): ¿cuál necesita `read_csv()` y cuál `read_csv2()`?
     También puedes usar _Import Dataset_ y copiar el código.
   - Convierte `grupo` en un factor con _Control_ como primer nivel.
3. **Sección "Participantes"**: una frase que diga cuántos estudiantes hay, calculado con código dentro del texto
   (`` `r ` ``), y una tabla con el número de estudiantes de cada grupo (`kable(table(...))`).
4. **Sección "Antes de la intervención"**: una tabla con la media y la desviación típica de `comprension_pre` en cada grupo
   (`describeBy(..., mat = TRUE)` y `kable()`). Escribe una frase: ¿parten los dos grupos de un nivel similar?
5. **Sección "Datos perdidos"**: ¿cuántos valores perdidos hay en cada variable?
6. Pulsa **Render**. Si da error, lee el mensaje: indica el bloque que falla. ¿Has cargado los paquetes y los datos dentro del documento?

**Ampliación**

- Añade `#| echo: false` a los bloques (o `execute: echo: false` en el YAML) y vuelve a generar el informe. ¿Qué cambia?
- Añade la columna `mejora` (`comprension_post - comprension_pre`), un diagrama de caja de la mejora por grupo
  (`boxplot(mejora ~ grupo, data = intervencion)`) con un pie de figura (`#| fig-cap:`), y una frase con la mejora media de cada grupo calculada en el texto.
- Genera el informe también en Word: añade `docx: default` al formato.
- Añade una tabla cruzada de titularidad y zona de los centros.
