---
title: "Sesión 2. De los datos a los resultados"
subtitle: "Curso de iniciación a R. Departamento de Ciencias de la Educación, Universidad de Alcalá"
---

<!-- Versión del profesorado (con soluciones): quarto render --profile profesor -->

| Bloque | Contenido | Tiempo |
|---|---|---|
| 2.1 | Transformar datos con `dplyr` | 75' |
| 2.2 | Escalas Likert: ítems invertidos, puntuaciones y fiabilidad | 30' |
| | _Descanso_ | 15' |
| 2.3 | Reorganizar y combinar tablas | 15' |
| 2.4 | Gráficos con `ggplot2` | 40' |
| 2.5 | Primeros análisis: correlación, prueba _t_ y regresión | 30' |
| 2.6 | Ejercicio integrador y tu propio proyecto con `renv` | 35' |

Recuerda: los ejercicios están en `sesion2_ejercicios.qmd`, en tres niveles (básico, intermedio y reto).

Partimos de los datos que limpiamos en la sesión 1:

```{r}
library(tidyverse)
library(psych)

encuesta <- readRDS("checkpoints/encuesta_limpia.rds")
```

# 2.1. Transformar datos con `dplyr` {#bloque-2-1}

::: {.callout-tip}
## Objetivo
Seleccionar, filtrar, crear variables y resumir datos por grupos: las operaciones que harás en todos tus análisis.

**Punto de control:** `encuesta <- readRDS("checkpoints/encuesta_limpia.rds")`
:::

<!-- Fuente: contenido_R/04_manipulacion_r.qmd § El tidyverse y su flujo de trabajo, Transformación de datos, Agrupación de datos -->

## El _tidyverse_ y la "tubería" `|>`

El _tidyverse_ es un conjunto de paquetes diseñados para el análisis de datos que comparten una misma filosofía
y "gramática". Lo cargamos con `library(tidyverse)`. El paquete central para transformar datos es `dplyr`, que
ofrece un conjunto de **verbos** (funciones) con nombres que dicen lo que hacen.

Todos los verbos reciben una tabla como primer argumento y devuelven otra tabla. Por eso se pueden encadenar con
el operador `|>` (_pipe_ o tubería, atajo {{< kbd Ctrl+Shift+M >}}): el resultado de la izquierda pasa como primer
argumento a la función de la derecha. Se lee como **"y después"**:

```{r}
#| eval: false
encuesta |>              # toma la encuesta, y después
  filter(...) |>         # quédate con algunas filas, y después
  select(...) |>         # quédate con algunas columnas, y después
  summarise(...)         # resume
```

Si queremos guardar el resultado, lo asignamos a un nombre al principio:

```{r}
#| eval: false
resultado <- encuesta |>
  filter(...)
```

## Operaciones con filas

**Filtrar** filas que cumplen una condición, con `filter()`. Se usan las comparaciones de la sesión 1,
combinadas con `&` (Y) y `|` (O):

```{r}
encuesta |>
  filter(curso == "1º ESO")

encuesta |>
  filter(curso == "4º ESO" & nota < 5)
```

Para comprobar si un valor está en un conjunto, usamos `%in%`:

```{r}
encuesta |>
  filter(centro %in% c("C01", "C02", "C03"))
```

Y para quitar los casos sin nota, `!is.na()` ("que **no** sea `NA`"):

```{r}
encuesta |>
  filter(!is.na(nota))
```

**Ordenar** con `arrange()`; para orden descendente, `desc()`:

```{r}
encuesta |>
  arrange(desc(nota))
```

## Operaciones con columnas

**Seleccionar** columnas con `select()`, por su nombre, por rango (`m1:m4`) o con funciones auxiliares como
`starts_with()`. Un signo menos elimina columnas:

```{r}
encuesta |>
  select(id, curso, sexo, nota)

encuesta |>
  select(id, starts_with("ae"))

encuesta |>
  select(-marca_temporal)
```

**Crear o modificar** variables con `mutate()`, con pares `nombre = expresión`:

```{r}
encuesta |>
  mutate(
    aprobado = nota >= 5,
    nota_100 = nota * 10
  ) |>
  select(id, nota, aprobado, nota_100)
```

Para recodificar en varias categorías, `case_when()` evalúa las condiciones en orden y asigna el valor de la primera que se cumple:

```{r}
encuesta <- encuesta |>
  mutate(
    calificacion = case_when(
      nota < 5 ~ "Suspenso",
      nota < 7 ~ "Aprobado",
      nota < 9 ~ "Notable",
      nota >= 9 ~ "Sobresaliente"
    ),
    calificacion = factor(calificacion,
                          levels = c("Suspenso", "Aprobado", "Notable", "Sobresaliente")),
    ciclo = if_else(curso %in% c("1º ESO", "2º ESO"), "Primer ciclo", "Segundo ciclo")
  )

encuesta |>
  select(nota, calificacion, curso, ciclo)
```

## Resumir datos

**Contar** con `count()`:

```{r}
encuesta |>
  count(curso)

encuesta |>
  count(curso, calificacion)
```

**Resumir** con `summarise()`: cualquier función que devuelva un único valor (`mean`, `sd`, `median`, `min`, `max`...)
y `n()` para el número de casos:

```{r}
encuesta |>
  summarise(
    n = n(),
    media_nota = mean(nota, na.rm = TRUE),
    dt_nota = sd(nota, na.rm = TRUE)
  )
```

## Resumir por grupos

Lo más habitual es combinar `summarise()` con `group_by()`, de modo que el resumen se calcula para cada grupo.

```{r}
encuesta |>
  group_by(curso) |>
  summarise(
    n = n(),
    media_nota = mean(nota, na.rm = TRUE),
    dt_nota = sd(nota, na.rm = TRUE)
  )
```

Se puede agrupar por varias variables:

```{r}
encuesta |>
  filter(sexo != "Prefiero no decirlo") |>
  group_by(curso, sexo) |>
  summarise(
    n = n(),
    media_nota = mean(nota, na.rm = TRUE),
    .groups = "drop"
  )
```

::: {.callout-tip}
Para ver cualquier resultado como hoja de cálculo, añade `|> View()` al final de la cadena.
:::

::: {.content-visible when-meta="solucion"}
::: {.callout-tip collapse="true"}
## Soluciones 2.1
```{r}
# Básico
encuesta |>
  filter(curso == "2º ESO" & nota >= 7) |>
  select(id, sexo, nota)

encuesta |>
  count(calificacion)

encuesta |>
  group_by(centro) |>
  summarise(media_nota = mean(nota, na.rm = TRUE))

# Intermedio
encuesta |>
  filter(!is.na(nota)) |>
  group_by(centro) |>
  summarise(
    n = n(),
    media_nota = mean(nota),
    porcentaje_aprobados = mean(nota >= 5) * 100
  ) |>
  arrange(desc(porcentaje_aprobados))

# Reto
encuesta |>
  mutate(
    edad_maxima = 12 + as.integer(curso),
    repetidor = edad > edad_maxima
  ) |>
  group_by(repetidor) |>
  summarise(n = n(), media_nota = mean(nota, na.rm = TRUE))
```
:::
:::

# 2.2. Escalas Likert {#bloque-2-2}

::: {.callout-tip}
## Objetivo
Invertir ítems, calcular la puntuación de cada escala y estimar su fiabilidad.

**Punto de control:** `encuesta <- readRDS("checkpoints/encuesta_limpia.rds")`

**Al final del bloque:** `checkpoints/encuesta_escalas.rds`
:::

## Ítems invertidos

En el diccionario de datos vimos que dos ítems están redactados en sentido contrario al resto de su escala:

- `m4`: _Solo estudio porque me obligan_ (motivación).
- `ae3`: _Cuando algo es difícil, me rindo enseguida_ (autoeficacia).

Una puntuación alta en ellos indica **menos** motivación o autoeficacia. Antes de sumar o promediar hay que invertirlos.
En una escala de 1 a 5, el valor invertido es `6 - valor` (en general, `mínimo + máximo - valor`):

```{r}
encuesta <- encuesta |>
  mutate(
    m4_inv = 6 - m4,
    ae3_inv = 6 - ae3
  )

encuesta |>
  count(m4, m4_inv)
```

::: {.callout-note}
Creamos variables nuevas (`m4_inv`) en lugar de sobrescribir las originales. Así, si ejecutamos la línea dos veces
por error, no volvemos a invertir el ítem.
:::

## Fiabilidad: alfa de Cronbach

La función `alpha()` del paquete `psych` calcula el alfa de Cronbach y otros indicadores de fiabilidad de una escala.
Le pasamos una tabla con los ítems:

```{r}
encuesta |>
  select(m1, m2, m3, m4_inv) |>
  alpha()
```

::: {.callout-note}
Es posible que veas un aviso sobre `response.frequency ... deprecated`. Es un aviso interno del paquete `psych` y se puede ignorar.
:::

Lo más importante de la salida:

- `raw_alpha`: el alfa de Cronbach.
- **Reliability if an item is dropped**: cómo cambiaría el alfa si elimináramos cada ítem.
- **Item statistics**, `r.drop`: correlación de cada ítem con el resto de la escala (correlación ítem-total corregida).

¿Qué pasa si olvidamos invertir el ítem?

```{r}
encuesta |>
  select(m1, m2, m3, m4) |>
  alpha()
```

El alfa baja, `m4` tiene una correlación ítem-total negativa y `psych` nos avisa: _"Some items were negatively correlated
with the first principal component and probably should be reversed"_. Revisar este aviso es una buena forma de detectar
ítems que hemos olvidado invertir.

## Puntuación de cada escala

La puntuación de cada participante en la escala suele ser la media de sus ítems. Usamos `rowMeans()` (medias por fila)
con `pick()`, que selecciona las columnas dentro de `mutate()`:

```{r}
encuesta <- encuesta |>
  mutate(
    motivacion = rowMeans(pick(m1, m2, m3, m4_inv), na.rm = TRUE),
    ansiedad = rowMeans(pick(a1:a4), na.rm = TRUE),
    autoeficacia = rowMeans(pick(ae1, ae2, ae3_inv, ae4), na.rm = TRUE)
  )

encuesta |>
  select(motivacion, ansiedad, autoeficacia) |>
  describe()
```

::: {.callout-note}
Con `na.rm = TRUE`, a un participante que no respondió un ítem se le calcula la media con los que sí respondió.
Es una decisión razonable si faltan pocos ítems; si faltan muchos, conviene dejar la puntuación como `NA`.
:::

Guardamos los datos con las escalas:

```{r}
saveRDS(encuesta, "checkpoints/encuesta_escalas.rds")
```

::: {.content-visible when-meta="solucion"}
::: {.callout-tip collapse="true"}
## Soluciones 2.2
```{r}
# Básico
encuesta |> select(a1, a2, a3, a4) |> alpha()
encuesta |> select(ae1, ae2, ae3_inv, ae4) |> alpha()
# Intermedio
encuesta |>
  group_by(curso) |>
  summarise(across(c(motivacion, ansiedad, autoeficacia), \(x) mean(x, na.rm = TRUE)))
# Reto
encuesta |>
  mutate(n_perdidos_ae = rowSums(is.na(pick(ae1:ae4))),
         autoeficacia_estricta = if_else(n_perdidos_ae > 1, NA, autoeficacia)) |>
  count(n_perdidos_ae)
```
:::
:::

# 2.3. Reorganizar y combinar tablas {#bloque-2-3}

::: {.callout-tip}
## Objetivo
Pasar datos de medidas repetidas de formato ancho a largo, y unir información que está en tablas distintas.

**Punto de control:** `encuesta <- readRDS("checkpoints/encuesta_escalas.rds")`
:::

<!-- Fuente: contenido_R/04_manipulacion_r.qmd § Combinación de datos, Reorganización de datos -->

## De ancho a largo: `pivot_longer()`

Los datos de la intervención en comprensión lectora tienen una columna para cada momento de medida.
Es el formato **ancho**, habitual al introducir datos:

```{r}
intervencion <- read_csv("datos/intervencion_prepost.csv") |>
  mutate(grupo = factor(grupo, levels = c("Control", "Intervención")))
intervencion
```

Para muchos análisis y gráficos necesitamos el formato **largo**: una fila por participante y momento.
La función `pivot_longer()` "apila" las columnas indicadas:

- `cols`: las columnas que queremos apilar.
- `names_to`: el nombre de la nueva columna que dirá de qué columna venía cada valor.
- `values_to`: el nombre de la nueva columna con los valores.
- `names_prefix` (opcional): texto que se quita del principio de los nombres.

```{r}
intervencion_larga <- intervencion |>
  pivot_longer(
    cols = starts_with("comprension_"),
    names_to = "momento",
    names_prefix = "comprension_",
    values_to = "comprension"
  ) |>
  mutate(momento = factor(momento, levels = c("pre", "post", "seguimiento")))

intervencion_larga
```

Ahora es inmediato resumir por grupo y momento:

```{r}
intervencion_larga |>
  group_by(grupo, momento) |>
  summarise(media = mean(comprension, na.rm = TRUE), .groups = "drop")
```

La operación contraria, de largo a ancho, se hace con `pivot_wider()`.

## Combinar tablas: `left_join()`

La información de los centros (titularidad, zona) está en otra tabla. Para añadirla a cada estudiante, unimos
las tablas por la columna que tienen en común, `centro`:

```{r}
centros <- read_csv2("datos/centros.csv")

encuesta_centros <- encuesta |>
  left_join(centros, by = "centro")

encuesta_centros |>
  select(id, centro, titularidad, zona, nota)
```

`left_join()` mantiene todas las filas de la primera tabla y añade las columnas de la segunda donde hay coincidencia
(donde no la hay, pone `NA`). Existen también `inner_join()` (solo filas con coincidencia en ambas),
`right_join()` y `full_join()`.

::: {.callout-important}
Especifica siempre la columna de unión con `by`, y comprueba después que el número de filas es el esperado:
si la columna de unión tiene valores repetidos en la segunda tabla, las filas se multiplican.
:::

```{r}
nrow(encuesta)
nrow(encuesta_centros)
```

::: {.content-visible when-meta="solucion"}
::: {.callout-tip collapse="true"}
## Soluciones 2.3
```{r}
# Básico
encuesta_centros |>
  group_by(titularidad) |>
  summarise(media_nota = mean(nota, na.rm = TRUE), n = n())
# Intermedio
intervencion |>
  left_join(select(encuesta, id, curso, sexo), by = "id") |>
  count(grupo, curso)
# Reto
intervencion_larga |>
  pivot_wider(names_from = momento, values_from = comprension)
```
:::
:::

# 2.4. Gráficos con `ggplot2` {#bloque-2-4}

::: {.callout-tip}
## Objetivo
Construir los gráficos más habituales en un artículo: histograma, diagrama de caja, dispersión y medias por grupo.

**Punto de control:** `encuesta <- readRDS("checkpoints/encuesta_escalas.rds")`
:::

<!-- Fuente: contenido_R/05_visualization_R.qmd § Histograma, Gráfico de dispersión, Box Plot, Gráfico de barras -->

## La gramática de los gráficos

`ggplot2` construye los gráficos por **capas**, que se suman con `+`:

1. `ggplot(datos, aes(...))`: los **datos** y la **estética** (`aes`), es decir, qué variable va en cada eje, color, etc.
2. `geom_*()`: la **geometría**, o cómo se representan los datos (puntos, barras, cajas…).
3. Opcionalmente: etiquetas (`labs`), paneles (`facet_wrap`), tema (`theme_*`)...

## Histograma: distribución de una variable

```{r}
ggplot(encuesta, aes(x = nota)) +
  geom_histogram(binwidth = 0.5, fill = "steelblue", color = "white") +
  labs(title = "Distribución de la nota media", x = "Nota", y = "Número de estudiantes") +
  theme_minimal()
```

## Diagrama de caja: comparar grupos

```{r}
encuesta |>
  filter(sexo != "Prefiero no decirlo") |>
  ggplot(aes(x = sexo, y = ansiedad, fill = sexo)) +
  geom_boxplot(show.legend = FALSE) +
  labs(x = NULL, y = "Ansiedad ante los exámenes (1-5)") +
  theme_minimal()
```

Observa que podemos empezar con una cadena de `dplyr` y pasar el resultado a `ggplot()` con `|>`. A partir de ahí, las capas se suman con `+`.

## Diagrama de dispersión: relación entre dos variables

```{r}
ggplot(encuesta, aes(x = autoeficacia, y = nota)) +
  geom_point(alpha = 0.5) +
  geom_smooth(method = "lm") +
  labs(x = "Autoeficacia académica (1-5)", y = "Nota media") +
  theme_minimal()
```

`geom_smooth(method = "lm")` añade la recta de regresión con su intervalo de confianza.

Podemos añadir una tercera variable con el color, o dividir el gráfico en paneles con `facet_wrap()`:

```{r}
ggplot(encuesta, aes(x = autoeficacia, y = nota)) +
  geom_point(alpha = 0.5) +
  geom_smooth(method = "lm") +
  facet_wrap(~ curso) +
  labs(x = "Autoeficacia académica (1-5)", y = "Nota media") +
  theme_minimal()
```

## Barras: frecuencias

```{r}
ggplot(encuesta, aes(x = curso, fill = calificacion)) +
  geom_bar(position = "fill") +
  scale_y_continuous(labels = scales::percent) +
  labs(x = NULL, y = "Porcentaje", fill = "Calificación") +
  theme_minimal()
```

`position = "fill"` muestra proporciones (cada barra suma 100 %). Sin ese argumento, muestra recuentos.

## Medias por grupo y momento: el gráfico de una intervención

Con los datos en formato largo del bloque anterior:

```{r}
medias_intervencion <- intervencion_larga |>
  group_by(grupo, momento) |>
  summarise(media = mean(comprension, na.rm = TRUE), .groups = "drop")

ggplot(medias_intervencion, aes(x = momento, y = media, color = grupo, group = grupo)) +
  geom_point(size = 3) +
  geom_line(linewidth = 1) +
  labs(x = "Momento de medida", y = "Comprensión lectora (media)", color = "Grupo") +
  theme_minimal()
```

## Guardar un gráfico

`ggsave()` guarda el último gráfico en el formato que indique la extensión (`.png`, `.pdf`, `.svg`…):

```{r}
#| eval: false
ggsave("figura_intervencion.png", width = 16, height = 10, units = "cm", dpi = 300)
```

::: {.content-visible when-meta="solucion"}
::: {.callout-tip collapse="true"}
## Soluciones 2.4
```{r}
# Básico
ggplot(encuesta, aes(x = motivacion)) +
  geom_histogram(binwidth = 0.25, fill = "darkorange", color = "white") +
  labs(x = "Motivación (1-5)", y = "Número de estudiantes") +
  theme_minimal()
# Intermedio
ggplot(encuesta, aes(x = curso, y = motivacion)) +
  geom_boxplot(fill = "lightblue") +
  labs(x = NULL, y = "Motivación (1-5)") +
  theme_minimal()
# Reto
encuesta |>
  left_join(centros, by = "centro") |>
  ggplot(aes(x = ansiedad, y = nota, color = zona)) +
  geom_point(alpha = 0.4) +
  geom_smooth(method = "lm", se = FALSE) +
  labs(x = "Ansiedad ante los exámenes (1-5)", y = "Nota media", color = "Zona") +
  theme_minimal()
```
:::
:::

# 2.5. Primeros análisis {#bloque-2-5}

::: {.callout-tip}
## Objetivo
Ejecutar e interpretar tres análisis básicos: correlación, prueba _t_ y regresión lineal.

**Punto de control:** `encuesta <- readRDS("checkpoints/encuesta_escalas.rds")`
:::

## Correlación

La matriz de correlaciones entre varias variables:

```{r}
encuesta |>
  select(motivacion, ansiedad, autoeficacia, nota) |>
  cor(use = "pairwise.complete.obs") |>
  round(2)
```

Para contrastar una correlación concreta, con su intervalo de confianza y valor _p_:

```{r}
cor.test(encuesta$autoeficacia, encuesta$nota)
```

Cómo leer la salida:

- `t`, `df`, `p-value`: el estadístico de contraste, los grados de libertad y el valor _p_ (hipótesis nula: correlación = 0).
- `95 percent confidence interval`: el intervalo de confianza de la correlación.
- `cor`: el coeficiente de correlación de Pearson, _r_.

::: {.callout-tip}
`psych::corr.test()` calcula la matriz de correlaciones con los valores _p_ de todas ellas a la vez.
:::

## Prueba _t_ para dos grupos independientes

¿Difiere la ansiedad ante los exámenes entre chicas y chicos? La sintaxis `variable ~ grupo` se lee
"variable **en función de** grupo", y es la misma que usan casi todos los modelos en R:

```{r}
encuesta_2sexos <- encuesta |>
  filter(sexo %in% c("Chica", "Chico"))

t.test(ansiedad ~ sexo, data = encuesta_2sexos)
```

- Por defecto, R aplica la corrección de **Welch** (no asume varianzas iguales). Para la prueba _t_ clásica: `var.equal = TRUE`.
- `mean in group ...`: las medias de cada grupo.
- `95 percent confidence interval`: el intervalo de confianza de la **diferencia** de medias.

## Prueba _t_ para muestras relacionadas

¿Mejora la comprensión lectora del grupo de intervención entre el pre y el post?

```{r}
grupo_intervencion <- intervencion |>
  filter(grupo == "Intervención")

t.test(grupo_intervencion$comprension_post, grupo_intervencion$comprension_pre, paired = TRUE)
```

## Regresión lineal

¿Qué variables predicen la nota? La función `lm()` (_linear model_) usa la misma sintaxis de fórmula:
`respuesta ~ predictor1 + predictor2 + ...`

```{r}
modelo <- lm(nota ~ autoeficacia + motivacion + ansiedad, data = encuesta)
summary(modelo)
```

Cómo leer la salida de `summary()`:

- **Coefficients**: para cada predictor, el coeficiente (`Estimate`), su error típico, el estadístico _t_ y el valor _p_ (`Pr(>|t|)`).
  Por ejemplo, el coeficiente de `autoeficacia` es el cambio esperado en la nota por cada punto más de autoeficacia, manteniendo constantes los demás predictores.
- **Multiple R-squared**: la proporción de varianza de la nota explicada por el modelo.
- **F-statistic**: el contraste global del modelo.

Los predictores categóricos (factores) se incluyen igual: R crea automáticamente las variables _dummy_, tomando el primer nivel como referencia.

```{r}
modelo_curso <- lm(nota ~ autoeficacia + curso, data = encuesta)
summary(modelo_curso)
```

::: {.callout-note}
Esta misma lógica de fórmulas es la base de los modelos más avanzados que veréis más adelante: modelos mixtos, SEM
(con el paquete `lavaan`) o metaanálisis (con `metafor`).
:::

::: {.content-visible when-meta="solucion"}
::: {.callout-tip collapse="true"}
## Soluciones 2.5
```{r}
# Básico
cor.test(encuesta$motivacion, encuesta$nota)
# Intermedio
intervencion_mejora <- intervencion |> mutate(mejora = comprension_post - comprension_pre)
t.test(mejora ~ grupo, data = intervencion_mejora)
# Reto
modelo_sexo <- lm(ansiedad ~ sexo + curso, data = encuesta_2sexos)
summary(modelo_sexo)
```
:::
:::

# 2.6. Ejercicio integrador y tu propio proyecto con `renv` {#bloque-2-6}

::: {.callout-tip}
## Objetivo
Responder a una pregunta de investigación de principio a fin con todo lo aprendido, y dejar preparado un proyecto
propio y reproducible para tus análisis.
:::

## Una pregunta de principio a fin (25')

Elige una de estas preguntas y respóndela en un _script_ nuevo, con la estructura de la sesión 1
(paquetes, importar, preparar, describir, graficar, analizar):

1. ¿Tienen los estudiantes de centros rurales una motivación distinta a los de centros urbanos?
2. ¿Es la ansiedad ante los exámenes mayor en el segundo ciclo de la ESO que en el primero?
3. En el estudio de intervención, ¿se mantiene en el seguimiento la mejora del grupo de intervención?

Para cada pregunta necesitarás: una tabla de descriptivos por grupo, un gráfico y una prueba estadística.

::: {.content-visible when-meta="solucion"}
::: {.callout-tip collapse="true"}
## Solución 2.6 (pregunta 1)
```{r}
encuesta_zona <- encuesta |>
  left_join(centros, by = "centro")

encuesta_zona |>
  group_by(zona) |>
  summarise(n = n(), media = mean(motivacion, na.rm = TRUE), dt = sd(motivacion, na.rm = TRUE))

ggplot(encuesta_zona, aes(x = zona, y = motivacion, fill = zona)) +
  geom_boxplot(show.legend = FALSE) +
  labs(x = NULL, y = "Motivación (1-5)") +
  theme_minimal()

t.test(motivacion ~ zona, data = encuesta_zona)
```
:::
:::

## Tu propio proyecto con `renv` (10')

Para cada análisis nuevo, crea un proyecto con `renv`. Así, dentro de un año podrás volver a ejecutarlo
con las mismas versiones de los paquetes, y cualquier colaborador podrá reproducirlo con `renv::restore()`.

1. _File > New Project > New Directory > New Project_. Elige un nombre y una carpeta, y marca la casilla _Use renv with this project_.
   (Si el proyecto ya existe, puedes activar `renv` en cualquier momento ejecutando `renv::init()`).
2. Instala los paquetes que vayas a usar. Se instalan solo en este proyecto:

   ```r
   install.packages(c("tidyverse", "readxl", "psych"))
   ```

3. Anota las versiones en `renv.lock`:

   ```r
   renv::snapshot()
   ```

4. Cada vez que instales o actualices un paquete, repite `renv::snapshot()`. Si tienes dudas de si está al día: `renv::status()`.

::: {.callout-tip}
## Consejos
- `renv` guarda una copia de cada versión de cada paquete en una caché compartida, así que instalar el mismo paquete en otro proyecto es casi instantáneo.
- Para compartir el proyecto (con un compañero, en un repositorio, como material suplementario de un artículo), incluye `renv.lock`, `.Rprofile` y `renv/activate.R`. **No** hace falta incluir la carpeta `renv/library`.
:::

::: {.callout-note}
## Resumen de la sesión

| Quiero… | Función |
|---|---|
| Filtrar filas | `filter()` |
| Ordenar | `arrange()`, `desc()` |
| Seleccionar columnas | `select()`, `starts_with()` |
| Crear o recodificar variables | `mutate()`, `if_else()`, `case_when()` |
| Contar | `count()` |
| Resumir (por grupos) | `group_by()` + `summarise()` |
| Invertir un ítem (1-5) | `6 - item` |
| Puntuación de una escala | `rowMeans(pick(...), na.rm = TRUE)` |
| Fiabilidad | `psych::alpha()` |
| De ancho a largo | `pivot_longer()` |
| Unir tablas | `left_join(by = ...)` |
| Gráficos | `ggplot() + geom_*()`, `labs()`, `facet_wrap()`, `ggsave()` |
| Correlación | `cor()`, `cor.test()` |
| Prueba _t_ | `t.test(y ~ grupo)`, `t.test(x, y, paired = TRUE)` |
| Regresión | `lm(y ~ x1 + x2)`, `summary()` |
| Proyecto reproducible | `renv::init()`, `renv::snapshot()`, `renv::restore()` |
:::

## Para seguir aprendiendo

- _R para Ciencia de Datos_ (2ª ed., en español): <https://es.r4ds.hadley.nz>
- Chuletas (_cheatsheets_) de `dplyr`, `ggplot2` y otros paquetes: menú _Help > Cheat Sheets_ de RStudio, o <https://posit.co/resources/cheatsheets/>
- Documentación de `renv`: <https://rstudio.github.io/renv/>
