---
title: "Sesión 2. Transformar y visualizar datos"
subtitle: "Curso de iniciación a R. Departamento de Ciencias de la Educación, Universidad de Alcalá"
---

<!-- Las soluciones están ocultas. Para verlas: quarto render sesionX.qmd -M solucion:true -->

| Bloque | Contenido | Tiempo aprox. |
|---|---|---|
| 2.1 | Transformar datos con `dplyr` | 40 min |
| 2.2 | Recodificar, puntuar y resumir | 25 min |
| | **Ejercicio 1** y puesta en común | 25 min |
| | _Descanso_ | 15 min |
| 2.3 | Reorganizar y combinar tablas | 25 min |
| 2.4 | Gráficos con `ggplot2` | 45 min |
| 2.5 | Primeros análisis | 20 min |
| 2.6 | Resultados en Quarto y tu propio proyecto con `renv` | 15 min |
| | **Ejercicio 2** y puesta en común | 25 min |

Recuerda: los ejercicios están en `sesion2_ejercicios.qmd`.

Partimos de los datos que limpiamos en la sesión 1:

```{r}
library(tidyverse)
library(readxl)
library(psych)

encuesta <- readRDS("checkpoints/encuesta_limpia.rds")
```

# 2.1. Transformar datos con `dplyr` {#bloque-2-1}

::: {.callout-tip}
## Objetivo
Seleccionar, filtrar, ordenar, crear variables y resumir datos por grupos: las operaciones que harás en todos tus análisis.

**Punto de control:** `encuesta <- readRDS("checkpoints/encuesta_limpia.rds")`
:::

## El _tidyverse_ y la "tubería" `|>`

El _tidyverse_ es un conjunto de paquetes diseñados para el análisis de datos que comparten una misma filosofía
y "gramática": `readr` (importar ficheros de texto), `tibble` (tablas), `dplyr` (transformar), `tidyr` (reorganizar),
`ggplot2` (gráficos), entre otros. Con `library(tidyverse)` se cargan todos.

El paquete central para transformar datos es `dplyr`, que ofrece un conjunto de **verbos** (funciones) con nombres que dicen lo que hacen.
Todos reciben una tabla como primer argumento y devuelven otra tabla.

Por eso se pueden encadenar con el operador `|>` (_pipe_ o tubería, atajo {{< kbd Ctrl+Shift+M >}}): el resultado de la izquierda pasa como primer
argumento a la función de la derecha. Es decir, `x |> f()` es lo mismo que `f(x)`:

```{r}
notas <- c(6.5, 8.0, 4.5, 9.2, 5.0)

round(mean(notas), 1)          # se lee de dentro afuera
notas |> mean() |> round(1)    # se lee de izquierda a derecha
```

La tubería se lee como **"y después"**:

```{r}
#| eval: false
encuesta |>              # toma la encuesta, y después
  filter(...) |>         # quédate con algunas filas, y después
  select(...) |>         # quédate con algunas columnas, y después
  summarise(...)         # resume
```

Dentro de los verbos de `dplyr`, las columnas se escriben **sin** `encuesta$` y sin comillas: el verbo ya sabe en qué tabla buscarlas.

Los verbos no modifican la tabla original: devuelven una nueva. Si queremos guardar el resultado, lo asignamos a un nombre:

```{r}
#| eval: false
resultado <- encuesta |>
  filter(...)
```

## Operaciones con filas

**Filtrar** filas que cumplen una condición, con `filter()`. Se usan las comparaciones de la sesión 1:

```{r}
encuesta |>
  filter(curso == "1º ESO")
```

Varias condiciones separadas por comas deben cumplirse todas (equivale a `&`). Para "una u otra", `|`:

```{r}
encuesta |>
  filter(curso == "4º ESO", nota < 5)

encuesta |>
  filter(nota >= 9.5 | nota < 2)
```

Para comprobar si un valor está en un conjunto, `%in%`; para quitar los casos sin nota, `!is.na()` ("que **no** sea `NA`"):

```{r}
encuesta |>
  filter(centro %in% c("C01", "C02", "C03"), !is.na(nota))
```

**Ordenar** con `arrange()`; para orden descendente, `desc()`. Con varias columnas, se ordena por la primera y, en caso de empate, por la siguiente:

```{r}
encuesta |>
  arrange(curso, desc(nota))
```

**Quitar duplicados** con `distinct()`:

```{r}
encuesta |>
  distinct(centro, curso)
```

## Operaciones con columnas

**Seleccionar** columnas con `select()`: por su nombre, por rango (`m1:m4`) o con funciones auxiliares.
Un signo menos elimina columnas:

```{r}
encuesta |>
  select(id, curso, sexo, nota)

encuesta |>
  select(id, m1:m4)

encuesta |>
  select(-marca_temporal)
```

| Función auxiliar | Selecciona las columnas que… |
|---|---|
| `starts_with("ae")` | empiezan por `ae` |
| `ends_with("_pre")` | terminan en `_pre` |
| `contains("nota")` | contienen `nota` |
| `where(is.numeric)` | son numéricas (o `is.factor`, `is.character`...) |
| `everything()` | todas las demás |

```{r}
encuesta |>
  select(id, starts_with("ae"))

encuesta |>
  select(where(is.factor))
```

**Cambiar nombres** con `rename(nuevo = antiguo)`, y **cambiar el orden** de las columnas con `relocate()`:

```{r}
encuesta |>
  rename(nota_1ev = nota) |>
  relocate(nota_1ev, .after = id)
```

**Crear o modificar** variables con `mutate()`, con pares `nombre = expresión`. Si el nombre ya existe, la columna se sustituye:

```{r}
encuesta |>
  mutate(
    aprobado = nota >= 5,
    nota_100 = nota * 10,
    edad = edad - 12          # años desde los 12
  ) |>
  select(id, nota, aprobado, nota_100, edad)
```

## Resumir datos

**Contar** con `count()`. Con `sort = TRUE`, de más a menos frecuente:

```{r}
encuesta |>
  count(centro, sort = TRUE)

encuesta |>
  count(curso, sexo)
```

**Resumir** con `summarise()`: cualquier función que devuelva un único valor (`mean`, `sd`, `median`, `min`, `max`...),
`n()` para el número de filas y `n_distinct()` para el número de valores distintos:

```{r}
encuesta |>
  summarise(
    n = n(),
    centros = n_distinct(centro),
    media_nota = mean(nota, na.rm = TRUE),
    dt_nota = sd(nota, na.rm = TRUE),
    aprobados = mean(nota >= 5, na.rm = TRUE) * 100
  )
```

## Resumir por grupos

Lo más habitual es combinar `summarise()` con `group_by()`: el resumen se calcula para cada grupo.

```{r}
encuesta |>
  group_by(curso) |>
  summarise(
    n = n(),
    media_nota = mean(nota, na.rm = TRUE),
    dt_nota = sd(nota, na.rm = TRUE)
  )
```

Se puede agrupar por varias variables. `.groups = "drop"` quita la agrupación al terminar (si no, R nos avisa de que la tabla sigue agrupada):

```{r}
encuesta |>
  filter(sexo != "Prefiero no decirlo") |>
  group_by(curso, sexo) |>
  summarise(
    n = n(),
    media_nota = mean(nota, na.rm = TRUE),
    .groups = "drop"
  )
```

::: {.callout-note}
## También con RStudio
Añade `|> View()` al final de cualquier cadena para ver el resultado como hoja de cálculo.
En esa vista se puede ordenar y filtrar con el ratón, pero solo para mirar: para que el filtro forme parte del análisis, escríbelo con `filter()`.
:::

## La limpieza de la sesión 1, con `dplyr`

En la sesión 1 convertimos los 12 ítems en números con un bucle. Con `mutate()` y `across()` ("a lo largo de" varias columnas)
toda la limpieza se escribe en una sola cadena. `across()` recibe las columnas y la función que hay que aplicar a cada una:

```{r}
diccionario <- read_excel("datos/encuesta_bruta.xlsx", sheet = "diccionario")

encuesta_dplyr <- read_excel("datos/encuesta_bruta.xlsx", na = c("", "NS/NC")) |>
  rename_with(\(x) diccionario$codigo) |>               # nombres del diccionario
  mutate(
    edad = parse_number(edad),
    across(m1:ae4, parse_number),                       # los 12 ítems de una vez
    centro = factor(centro),
    curso = factor(curso, levels = c("1º ESO", "2º ESO", "3º ESO", "4º ESO")),
    sexo = factor(sexo)
  )

all.equal(encuesta_dplyr, encuesta)    # ¿el mismo resultado que en la sesión 1?
```

`\(x)` es una forma abreviada de escribir `function(x)`: una pequeña función sin nombre, como las que creamos en la sesión 1.
Aquí recibe los nombres antiguos y devuelve los del diccionario.

# 2.2. Recodificar, puntuar y resumir {#bloque-2-2}

::: {.callout-tip}
## Objetivo
Recodificar variables, calcular la puntuación de cada escala y obtener resúmenes de varias variables a la vez.

**Punto de control:** `encuesta <- readRDS("checkpoints/encuesta_limpia.rds")`

**Al final del bloque:** `checkpoints/encuesta_escalas.rds`
:::

## Recodificar: `if_else()` y `case_when()`

`if_else()` es la versión del _tidyverse_ de `ifelse()`. Para varias categorías, `case_when()` evalúa las condiciones en orden y asigna
el valor de la primera que se cumple (`condición ~ valor`):

```{r}
encuesta <- encuesta |>
  mutate(
    ciclo = if_else(curso %in% c("1º ESO", "2º ESO"), "Primer ciclo", "Segundo ciclo"),
    calificacion = case_when(
      nota < 5 ~ "Suspenso",
      nota < 7 ~ "Aprobado",
      nota < 9 ~ "Notable",
      nota >= 9 ~ "Sobresaliente"
    ),
    calificacion = factor(calificacion, levels = c("Suspenso", "Aprobado", "Notable", "Sobresaliente"))
  )

encuesta |>
  count(ciclo, calificacion)
```

Si no se cumple ninguna condición (por ejemplo, porque la nota es `NA`), el resultado es `NA`.
Con `.default = "valor"` se puede asignar otro valor a esos casos.

## La puntuación de cada escala

La puntuación de cada participante en una escala suele ser la media de sus ítems. `rowMeans()` calcula medias por fila
y `pick()` selecciona las columnas dentro de `mutate()`.

En el diccionario, `m4` y `ae3` están redactados en sentido contrario al resto de su escala (_"Solo estudio porque me obligan"_),
así que antes de promediar los invertimos: en una escala de 1 a 5, `6 - valor`.

```{r}
encuesta <- encuesta |>
  mutate(
    m4_inv = 6 - m4,
    ae3_inv = 6 - ae3,
    motivacion = rowMeans(pick(m1, m2, m3, m4_inv), na.rm = TRUE),
    ansiedad = rowMeans(pick(a1:a4), na.rm = TRUE),
    autoeficacia = rowMeans(pick(ae1, ae2, ae3_inv, ae4), na.rm = TRUE)
  )

encuesta |>
  select(id, motivacion, ansiedad, autoeficacia)
```

Guardamos los datos con las nuevas variables:

```{r}
saveRDS(encuesta, "checkpoints/encuesta_escalas.rds")
```

## Resumir varias variables a la vez: `across()`

`across()` también funciona dentro de `summarise()`. Cuando la función necesita argumentos (como `na.rm = TRUE`),
se escribe como una función breve con `\(x)`:

```{r}
encuesta |>
  group_by(curso) |>
  summarise(across(c(motivacion, ansiedad, autoeficacia), \(x) mean(x, na.rm = TRUE)))
```

Con una lista de funciones se calculan varios estadísticos de cada variable. Los nombres de las columnas
resultantes combinan el de la variable y el de la función:

```{r}
encuesta |>
  group_by(ciclo) |>
  summarise(across(c(motivacion, ansiedad, autoeficacia),
                   list(media = \(x) mean(x, na.rm = TRUE), dt = \(x) sd(x, na.rm = TRUE))))
```

Y `where()` permite resumir, por ejemplo, todas las variables numéricas:

```{r}
encuesta |>
  summarise(across(where(is.numeric), \(x) round(mean(x, na.rm = TRUE), 2)))
```

## Seleccionar filas por posición: `slice_*()`

```{r}
encuesta |>
  slice_max(nota, n = 3)              # las 3 notas más altas

encuesta |>
  group_by(centro) |>
  slice_min(motivacion, n = 1) |>     # el estudiante menos motivado de cada centro
  select(centro, id, motivacion)
```

`slice_head(n = 5)` da las 5 primeras filas, y `slice_sample(n = 10)` 10 filas al azar.

## `mutate()` por grupos

Con `group_by()`, `mutate()` hace los cálculos **dentro de cada grupo**, pero mantiene todas las filas. Por ejemplo, para comparar
la nota de cada estudiante con la media de su centro:

```{r}
encuesta |>
  group_by(centro) |>
  mutate(
    media_centro = mean(nota, na.rm = TRUE),
    dif_centro = nota - media_centro
  ) |>
  ungroup() |>
  select(id, centro, nota, media_centro, dif_centro)
```

`ungroup()` quita la agrupación para que las operaciones siguientes se apliquen a toda la tabla.

# Ejercicio 1 {#ejercicio-1}

Ve a `sesion2_ejercicios.qmd`, **Ejercicio 1. Un informe por centro** (15 minutos).

::: {.content-visible when-meta="solucion"}
::: {.callout-tip collapse="true"}
## Solución del ejercicio 1
```{r}
# 1
por_centro <- encuesta |>
  group_by(centro) |>
  summarise(
    n = n(),
    n_con_nota = sum(!is.na(nota)),
    media_nota = mean(nota, na.rm = TRUE),
    pct_aprobados = mean(nota >= 5, na.rm = TRUE) * 100,
    media_motivacion = mean(motivacion, na.rm = TRUE)
  ) |>
  arrange(desc(pct_aprobados))
por_centro

# 2
por_centro |>
  filter(n >= 30) |>
  slice_max(pct_aprobados, n = 3)

# 3
encuesta |>
  filter(sexo != "Prefiero no decirlo") |>
  group_by(ciclo, sexo) |>
  summarise(across(c(motivacion, ansiedad, autoeficacia), \(x) round(mean(x, na.rm = TRUE), 2)),
            .groups = "drop")

# 4
encuesta |>
  group_by(centro) |>
  mutate(dif_centro = nota - mean(nota, na.rm = TRUE)) |>
  ungroup() |>
  filter(dif_centro >= 1) |>
  count(curso)

# Ampliación
encuesta |>
  mutate(perfil = case_when(
    ansiedad >= 4 & autoeficacia <= 2.5 ~ "En riesgo",
    ansiedad >= 4 ~ "Ansiedad alta",
    .default = "Sin indicadores"
  )) |>
  count(curso, perfil)
```
:::
:::

# 2.3. Reorganizar y combinar tablas {#bloque-2-3}

::: {.callout-tip}
## Objetivo
Pasar datos de medidas repetidas de formato ancho a largo (y al revés), y unir información que está en tablas distintas.

**Punto de control:** `encuesta <- readRDS("checkpoints/encuesta_escalas.rds")`
:::

## Datos ordenados (_tidy data_)

Las funciones del _tidyverse_ funcionan mejor con datos **ordenados**:

- cada variable en una columna,
- cada observación en una fila,
- cada valor en una celda.

Con medidas repetidas, "una observación" puede ser un participante o un participante en un momento. Según el análisis,
necesitaremos una forma u otra.

## De ancho a largo: `pivot_longer()`

Los datos de la intervención en comprensión lectora tienen una columna para cada momento de medida.
Es el formato **ancho**, habitual al introducir datos:

```{r}
intervencion <- read_csv("datos/intervencion_prepost.csv") |>
  mutate(grupo = factor(grupo, levels = c("Control", "Intervención")))
intervencion
```

Para muchos análisis y para casi todos los gráficos necesitamos el formato **largo**: una fila por participante y momento.
La función `pivot_longer()` "apila" las columnas indicadas:

- `cols`: las columnas que queremos apilar.
- `names_to`: el nombre de la nueva columna que dirá de qué columna venía cada valor.
- `values_to`: el nombre de la nueva columna con los valores.
- `names_prefix` (opcional): texto que se quita del principio de los nombres.

```{r}
intervencion_larga <- intervencion |>
  pivot_longer(
    cols = starts_with("comprension_"),
    names_to = "momento",
    names_prefix = "comprension_",
    values_to = "comprension"
  ) |>
  mutate(momento = factor(momento, levels = c("pre", "post", "seguimiento")))

intervencion_larga
```

`r nrow(intervencion)` estudiantes × 3 momentos = `r nrow(intervencion_larga)` filas. Ahora es inmediato resumir por grupo y momento:

```{r}
medias_intervencion <- intervencion_larga |>
  group_by(grupo, momento) |>
  summarise(media = mean(comprension, na.rm = TRUE), .groups = "drop")

medias_intervencion
```

## De largo a ancho: `pivot_wider()`

La operación contraria es útil, sobre todo, para presentar resultados: una tabla con los grupos en filas y los momentos en columnas.

```{r}
medias_intervencion |>
  pivot_wider(names_from = momento, values_from = media)
```

Otro uso habitual: convertir un recuento en una tabla de doble entrada.

```{r}
encuesta |>
  count(curso, sexo) |>
  pivot_wider(names_from = sexo, values_from = n)
```

## Combinar tablas: _joins_

La información de los centros (titularidad, zona) está en otra tabla. Para añadirla a cada estudiante, unimos
las tablas por la columna que tienen en común, `centro`:

```{r}
centros <- read_csv2("datos/centros.csv") |>
  mutate(centro = factor(centro), titularidad = factor(titularidad), zona = factor(zona))

encuesta_centros <- encuesta |>
  left_join(centros, by = "centro")

encuesta_centros |>
  select(id, centro, titularidad, zona, nota)
```

| Función | Qué filas conserva |
|---|---|
| `left_join(x, y)` | Todas las de `x`; añade las columnas de `y` donde hay coincidencia (donde no, `NA`). La más habitual. |
| `inner_join(x, y)` | Solo las que tienen coincidencia en ambas tablas. |
| `full_join(x, y)` | Todas las de ambas tablas. |
| `anti_join(x, y)` | Las de `x` que **no** tienen coincidencia en `y`. No añade columnas: sirve para detectar problemas. |

Por ejemplo, ¿están todos los estudiantes de la intervención en la encuesta? Y, para los que sí están, ¿de qué curso son?

```{r}
intervencion |>
  anti_join(encuesta, by = "id")       # 0 filas: todos están

intervencion |>
  inner_join(select(encuesta, id, curso, sexo), by = "id") |>
  count(grupo, curso)
```

::: {.callout-important}
Especifica siempre la columna de unión con `by`, y comprueba después que el número de filas es el esperado:
si la columna de unión tiene valores repetidos en la segunda tabla, las filas se multiplican.
:::

```{r}
nrow(encuesta)
nrow(encuesta_centros)
```

Para **apilar** dos tablas con las mismas columnas (por ejemplo, los datos de dos cursos académicos), se usa `bind_rows()`.

# 2.4. Gráficos con `ggplot2` {#bloque-2-4}

::: {.callout-tip}
## Objetivo
Construir los gráficos más habituales en un artículo y adaptar su aspecto: etiquetas, colores, paneles y temas.

**Punto de control:** `encuesta <- readRDS("checkpoints/encuesta_escalas.rds")`
:::

## La gramática de los gráficos

`ggplot2` construye los gráficos por **capas**, que se suman con `+`:

1. `ggplot(datos, aes(...))`: los **datos** y la **estética** (`aes`), es decir, qué variable va en cada eje, en el color, etc.
2. `geom_*()`: la **geometría**, o cómo se representan los datos (puntos, barras, cajas…).
3. Opcionalmente: etiquetas (`labs`), escalas (`scale_*`), paneles (`facet_wrap`), tema (`theme_*`)...

Construyamos un gráfico capa a capa:

```{r}
ggplot(encuesta, aes(x = autoeficacia, y = nota))              # solo los ejes
```

```{r}
ggplot(encuesta, aes(x = autoeficacia, y = nota)) +
  geom_point()                                                  # + los puntos
```

```{r}
ggplot(encuesta, aes(x = autoeficacia, y = nota)) +
  geom_point(alpha = 0.5) +
  geom_smooth(method = "lm") +                                  # + la recta de regresión
  labs(x = "Autoeficacia académica (1-5)", y = "Nota media",
       title = "Autoeficacia y rendimiento") +                  # + etiquetas
  theme_minimal()                                               # + un tema
```

## Asignar o fijar: dentro o fuera de `aes()`

Una propiedad visual (color, tamaño, forma, transparencia) puede **depender de una variable** o ser **fija** para todo el gráfico:

- Dentro de `aes()`: `aes(color = sexo)` asigna un color a cada valor de la variable y crea una leyenda.
- Fuera de `aes()`: `geom_point(color = "steelblue")` pinta todos los puntos del mismo color.

```{r}
encuesta |>
  filter(sexo != "Prefiero no decirlo") |>
  ggplot(aes(x = autoeficacia, y = nota, color = sexo)) +
  geom_point(alpha = 0.5, size = 2) +
  geom_smooth(method = "lm", se = FALSE) +
  labs(x = "Autoeficacia académica (1-5)", y = "Nota media", color = NULL) +
  theme_minimal()
```

Observa que podemos empezar con una cadena de `dplyr` y pasar el resultado a `ggplot()` con `|>`. A partir de ahí, las capas se suman con `+`.
Como el color está en `aes()` de `ggplot()`, se aplica a todas las capas: hay una recta para cada grupo.

## Distribución de una variable

```{r}
ggplot(encuesta, aes(x = nota)) +
  geom_histogram(binwidth = 0.5, fill = "steelblue", color = "white") +
  labs(x = "Nota", y = "Número de estudiantes") +
  theme_minimal()
```

Para comparar la distribución en varios grupos, las curvas de densidad superpuestas son más legibles que varios histogramas:

```{r}
ggplot(encuesta, aes(x = ansiedad, fill = ciclo)) +
  geom_density(alpha = 0.4) +
  labs(x = "Ansiedad ante los exámenes (1-5)", y = "Densidad", fill = NULL) +
  theme_minimal()
```

## Comparar grupos: diagramas de caja

```{r}
ggplot(encuesta, aes(x = curso, y = motivacion)) +
  geom_boxplot(fill = "lightblue", outlier.shape = NA) +
  geom_jitter(width = 0.15, alpha = 0.3) +
  labs(x = NULL, y = "Motivación (1-5)") +
  theme_minimal()
```

`geom_jitter()` añade los puntos individuales, con un pequeño desplazamiento horizontal al azar para que no se solapen.
Con pocos datos, ver los puntos es más honesto que ver solo la caja. (`outlier.shape = NA` evita que los atípicos aparezcan dos veces).

## Frecuencias: gráficos de barras

`geom_bar()` cuenta las filas de cada categoría. Con `fill`, cada barra se divide según otra variable, y `position` indica cómo:

```{r}
ggplot(encuesta, aes(x = curso, fill = calificacion)) +
  geom_bar() +
  labs(x = NULL, y = "Número de estudiantes", fill = "Calificación") +
  theme_minimal()
```

```{r}
ggplot(encuesta, aes(x = curso, fill = calificacion)) +
  geom_bar(position = "dodge") +                        # barras una al lado de otra
  labs(x = NULL, y = "Número de estudiantes", fill = "Calificación") +
  theme_minimal()
```

```{r}
encuesta |>
  filter(!is.na(calificacion)) |>
  ggplot(aes(x = curso, fill = calificacion)) +
  geom_bar(position = "fill") +                         # proporciones: cada barra suma 100 %
  scale_y_continuous(labels = scales::percent) +
  scale_fill_brewer(palette = "RdYlGn") +              # una paleta de colores
  labs(x = NULL, y = "Porcentaje", fill = "Calificación") +
  theme_minimal()
```

Si ya tenemos los valores calculados (por ejemplo, con `summarise()`), se usa `geom_col()`, que no cuenta sino que dibuja el valor de `y`:

```{r}
encuesta |>
  group_by(centro) |>
  summarise(aprobados = mean(nota >= 5, na.rm = TRUE)) |>
  ggplot(aes(x = reorder(centro, aprobados), y = aprobados)) +
  geom_col(fill = "steelblue") +
  coord_flip() +                                         # barras horizontales
  scale_y_continuous(labels = scales::percent) +
  labs(x = NULL, y = "Porcentaje de aprobados") +
  theme_minimal()
```

`reorder(centro, aprobados)` ordena los centros según su porcentaje de aprobados.

## Paneles: `facet_wrap()`

`facet_wrap()` repite el gráfico para cada valor de una variable:

```{r}
encuesta_centros |>
  ggplot(aes(x = autoeficacia, y = nota)) +
  geom_point(alpha = 0.4) +
  geom_smooth(method = "lm") +
  facet_wrap(~ zona) +
  labs(x = "Autoeficacia académica (1-5)", y = "Nota media") +
  theme_minimal()
```

## Medias por grupo y momento: el gráfico de una intervención

Con los datos en formato largo del bloque anterior, `stat_summary()` calcula y dibuja directamente la media de cada grupo y momento,
y su error típico (`mean_se`):

```{r}
ggplot(intervencion_larga, aes(x = momento, y = comprension, color = grupo, group = grupo)) +
  stat_summary(fun = mean, geom = "line", linewidth = 1) +
  stat_summary(fun = mean, geom = "point", size = 3) +
  stat_summary(fun.data = mean_se, geom = "errorbar", width = 0.1) +
  scale_x_discrete(labels = c("Pre", "Post", "Seguimiento")) +
  labs(x = NULL, y = "Comprensión lectora (media ± ET)", color = "Grupo") +
  theme_minimal() +
  theme(legend.position = "bottom")
```

## Ajustar el aspecto

| Para cambiar… | Usa… |
|---|---|
| Títulos de ejes y leyendas | `labs(x = , y = , color = , fill = , title = )` |
| Colores | `scale_color_brewer()`, `scale_fill_brewer()`, `scale_color_manual(values = c(...))` |
| Formato de los ejes | `scale_y_continuous(labels = scales::percent, limits = c(0, 10))` |
| El aspecto general | `theme_minimal()`, `theme_bw()`, `theme_classic()` |
| Detalles | `theme(legend.position = "bottom", text = element_text(size = 14))` |

## Guardar un gráfico

`ggsave()` guarda el último gráfico en el formato que indique la extensión (`.png`, `.pdf`, `.svg`…):

```{r}
#| eval: false
ggsave("figura_intervencion.png", width = 16, height = 10, units = "cm", dpi = 300)
```

::: {.callout-note}
## También con RStudio
En la pestaña _Plots_, _Export > Save as Image..._ guarda el gráfico eligiendo el formato y el tamaño en un cuadro de diálogo.
Para un artículo es mejor `ggsave()`: el tamaño y la resolución quedan escritos en el código y son siempre los mismos.
:::

# 2.5. Primeros análisis {#bloque-2-5}

::: {.callout-tip}
## Objetivo
Ejecutar e interpretar la salida de tres análisis básicos: correlación, prueba _t_ y regresión lineal.

**Punto de control:** `encuesta <- readRDS("checkpoints/encuesta_escalas.rds")`
:::

## Correlación

La matriz de correlaciones entre varias variables:

```{r}
encuesta |>
  select(motivacion, ansiedad, autoeficacia, nota) |>
  cor(use = "pairwise.complete.obs") |>
  round(2)
```

Para contrastar una correlación concreta, con su intervalo de confianza y valor _p_:

```{r}
cor.test(encuesta$autoeficacia, encuesta$nota)
```

## Prueba _t_

¿Difiere la ansiedad ante los exámenes entre chicas y chicos? La sintaxis `variable ~ grupo` se lee
"variable **en función de** grupo", y es la misma que usan casi todos los modelos en R:

```{r}
encuesta_2sexos <- encuesta |>
  filter(sexo %in% c("Chica", "Chico"))

t.test(ansiedad ~ sexo, data = encuesta_2sexos)
```

- Por defecto, R aplica la corrección de **Welch** (no asume varianzas iguales). Para la prueba _t_ clásica: `var.equal = TRUE`.
- `mean in group ...`: las medias de cada grupo; `95 percent confidence interval`: el intervalo de la **diferencia** de medias.

Para muestras relacionadas (por ejemplo, pre y post en los mismos estudiantes), `paired = TRUE`:

```{r}
grupo_intervencion <- intervencion |>
  filter(grupo == "Intervención")

t.test(grupo_intervencion$comprension_post, grupo_intervencion$comprension_pre, paired = TRUE)
```

## Regresión lineal

La función `lm()` (_linear model_) usa la misma sintaxis de fórmula: `respuesta ~ predictor1 + predictor2 + ...`

```{r}
modelo <- lm(nota ~ autoeficacia + ansiedad, data = encuesta)
summary(modelo)
```

- **Coefficients**: para cada predictor, el coeficiente (`Estimate`), su error típico y su valor _p_ (`Pr(>|t|)`).
  El coeficiente de `autoeficacia` es el cambio esperado en la nota por cada punto más de autoeficacia, manteniendo constante la ansiedad.
- **Multiple R-squared**: la proporción de varianza de la nota explicada por el modelo.

Los factores se pueden incluir como predictores: R toma el primer nivel como referencia.

## Los resultados son listas

El resultado de `cor.test()`, `t.test()` o `lm()` es una **lista** (sesión 1). Lo que vemos en la consola es solo un resumen;
podemos extraer cada elemento con `$` para usarlo en una tabla o en el texto de un informe:

```{r}
prueba <- t.test(ansiedad ~ sexo, data = encuesta_2sexos)
names(prueba)
prueba$p.value
prueba$estimate
coef(modelo)
```

::: {.callout-note}
Esta misma lógica de fórmulas es la base de los modelos más avanzados que veréis en otros cursos: modelos mixtos, SEM
(con el paquete `lavaan`) o metaanálisis (con `metafor`).
:::

# 2.6. Resultados en Quarto y tu propio proyecto con `renv` {#bloque-2-6}

::: {.callout-tip}
## Objetivo
Reunir en un informe Quarto tablas, gráficos y resultados estadísticos, y dejar preparado un proyecto propio y reproducible.
:::

## Un informe con resultados

Todo lo de esta sesión se puede incluir en un documento Quarto como vimos en la sesión 1:

- Una tabla de `dplyr` se muestra con formato con `knitr::kable()`, con `#| label: tbl-...` y `#| tbl-cap:`.
- Un gráfico de `ggplot2` aparece en el informe donde está su bloque, con `#| label: fig-...` y `#| fig-cap:`.
- Los resultados de las pruebas se escriben en el texto con código, extrayéndolos de la lista:

````markdown
```{{r}}
prueba <- t.test(ansiedad ~ sexo, data = encuesta_2sexos)
```

Las chicas mostraron una ansiedad media de `r knitr::inline_expr("round(prueba$estimate[1], 2)")`, frente a
`r knitr::inline_expr("round(prueba$estimate[2], 2)")` en los chicos
(_t_ = `r knitr::inline_expr("round(prueba$statistic, 2)")`, _p_ = `r knitr::inline_expr("round(prueba$p.value, 3)")`).
````

Se convierte en: _Las chicas mostraron una ansiedad media de `r round(prueba$estimate[1], 2)`, frente a
`r round(prueba$estimate[2], 2)` en los chicos (t = `r round(prueba$statistic, 2)`, p = `r round(prueba$p.value, 3)`)._

Si mañana se corrige un dato, al volver a generar el informe todos los números se actualizan.

## Tu propio proyecto con `renv`

Para cada análisis nuevo, crea un proyecto con `renv`. Así, dentro de un año podrás volver a ejecutarlo
con las mismas versiones de los paquetes, y cualquier colaborador podrá reproducirlo con `renv::restore()`.

1. _File > New Project > New Directory > New Project_. Elige un nombre y una carpeta, y marca la casilla _Use renv with this project_.
   (Si el proyecto ya existe, puedes activar `renv` en cualquier momento ejecutando `renv::init()`).
2. Crea dentro una carpeta `datos/` y copia en ella tus ficheros de datos.
3. Instala los paquetes que vayas a usar (con `install.packages()` o desde la pestaña _Packages_). Se instalan solo en este proyecto:

   ```r
   install.packages(c("tidyverse", "readxl", "psych"))
   ```

4. Anota las versiones en `renv.lock`:

   ```r
   renv::snapshot()
   ```

5. Cada vez que instales o actualices un paquete, repite `renv::snapshot()`. Si tienes dudas de si está al día: `renv::status()`.

::: {.callout-tip}
## Consejos
- `renv` guarda una copia de cada versión de cada paquete en una caché compartida, así que instalar el mismo paquete en otro proyecto es casi instantáneo.
- Para compartir el proyecto (con un compañero, en un repositorio, como material suplementario de un artículo), incluye `renv.lock`, `.Rprofile` y `renv/activate.R`. **No** hace falta incluir la carpeta `renv/library`.
:::

# Ejercicio 2 {#ejercicio-2}

Ve a `sesion2_ejercicios.qmd`, **Ejercicio 2. Una pregunta de principio a fin** (15 minutos).

::: {.content-visible when-meta="solucion"}
::: {.callout-tip collapse="true"}
## Solución del ejercicio 2
El código de cada pregunta, para incluir en los bloques del informe.

**Pregunta 1.** ¿Tienen los estudiantes de centros rurales una motivación distinta a los de centros urbanos?

```{r}
encuesta_zona <- encuesta |>
  left_join(centros, by = "centro")

encuesta_zona |>
  group_by(zona) |>
  summarise(n = n(), media = mean(motivacion, na.rm = TRUE), dt = sd(motivacion, na.rm = TRUE)) |>
  knitr::kable(digits = 2, col.names = c("Zona", "n", "Media", "DT"))

ggplot(encuesta_zona, aes(x = zona, y = motivacion, fill = zona)) +
  geom_boxplot(show.legend = FALSE, outlier.shape = NA) +
  geom_jitter(width = 0.15, alpha = 0.3) +
  labs(x = NULL, y = "Motivación (1-5)") +
  theme_minimal()

prueba_zona <- t.test(motivacion ~ zona, data = encuesta_zona)
prueba_zona
```

**Pregunta 2.** ¿Es la ansiedad ante los exámenes mayor en el segundo ciclo de la ESO que en el primero?

```{r}
encuesta |>
  group_by(ciclo) |>
  summarise(n = n(), media = mean(ansiedad, na.rm = TRUE), dt = sd(ansiedad, na.rm = TRUE))

ggplot(encuesta, aes(x = ciclo, y = ansiedad)) +
  geom_boxplot(fill = "lightblue") +
  labs(x = NULL, y = "Ansiedad ante los exámenes (1-5)") +
  theme_minimal()

t.test(ansiedad ~ ciclo, data = encuesta)
```

**Pregunta 3.** En el estudio de intervención, ¿se mantiene en el seguimiento la mejora del grupo de intervención?

```{r}
intervencion_larga |>
  group_by(grupo, momento) |>
  summarise(n = sum(!is.na(comprension)), media = mean(comprension, na.rm = TRUE), .groups = "drop") |>
  pivot_wider(names_from = momento, values_from = c(n, media))

ggplot(intervencion_larga, aes(x = momento, y = comprension, color = grupo, group = grupo)) +
  stat_summary(fun = mean, geom = "line") +
  stat_summary(fun.data = mean_se, geom = "pointrange") +
  labs(x = NULL, y = "Comprensión lectora", color = "Grupo") +
  theme_minimal()

t.test(grupo_intervencion$comprension_seguimiento, grupo_intervencion$comprension_pre, paired = TRUE)
```
:::
:::

::: {.callout-note}
## Resumen de la sesión

| Quiero… | Función |
|---|---|
| Encadenar operaciones | `\|>` ("y después") |
| Filtrar filas | `filter()`, `%in%`, `!is.na()` |
| Ordenar | `arrange()`, `desc()` |
| Seleccionar, renombrar, reordenar columnas | `select()`, `starts_with()`, `where()`, `rename()`, `relocate()` |
| Crear o recodificar variables | `mutate()`, `if_else()`, `case_when()` |
| La misma operación en varias columnas | `across()` |
| Puntuación de una escala | `rowMeans(pick(...), na.rm = TRUE)` (invertir un ítem 1-5: `6 - item`) |
| Contar | `count()` |
| Resumir (por grupos) | `group_by()` + `summarise()`, `n()` |
| Filas por posición | `slice_max()`, `slice_min()`, `slice_head()` |
| De ancho a largo y al revés | `pivot_longer()`, `pivot_wider()` |
| Unir tablas | `left_join(by = ...)`, `inner_join()`, `anti_join()` |
| Gráficos | `ggplot() + geom_*()`, `aes()`, `labs()`, `scale_*()`, `facet_wrap()`, `theme_*()`, `ggsave()` |
| Correlación | `cor()`, `cor.test()` |
| Prueba _t_ | `t.test(y ~ grupo)`, `t.test(x, y, paired = TRUE)` |
| Regresión | `lm(y ~ x1 + x2)`, `summary()`, `coef()` |
| Proyecto reproducible | `renv::init()`, `renv::snapshot()`, `renv::restore()` |
:::

## Para seguir aprendiendo

- _R para Ciencia de Datos_ (2ª ed., en español): <https://es.r4ds.hadley.nz>
- Chuletas (_cheatsheets_) de `dplyr`, `ggplot2`, Quarto y otros paquetes: menú _Help > Cheat Sheets_ de RStudio, o <https://posit.co/resources/cheatsheets/>
- Guía de Quarto: <https://quarto.org/docs/guide/>
- Documentación de `renv`: <https://rstudio.github.io/renv/>
