---
title: "Sesión 1. Ejercicios"
subtitle: "Curso de iniciación a R. Universidad de Alcalá"
execute:
  eval: false
---

::: {.callout-note}
## Instrucciones

- Ejecuta cada línea con {{< kbd Ctrl+Enter >}} ({{< kbd Cmd+Enter >}} en Mac) o el bloque entero con el botón ▶ verde.
- Sustituye cada `___` por el código adecuado.
- Empieza por el nivel básico. Si terminas, pasa al intermedio y después al reto.
- Si te pierdes, ejecuta la línea **Punto de control** del inicio del bloque y continúa desde ahí.
:::

# Ejercicio 1.1. R como calculadora

**[EJERCICIO] Básico**: calcula la nota media de una estudiante con estas cuatro notas: 5.5, 7, 8.5 y 6.

```{r}
(___ + ___ + ___ + ___) / ___
```

**[EJERCICIO] Intermedio**: repite el cálculo redondeando el resultado a dos decimales con `round()`.

```{r}

```

**[EJERCICIO] Reto**: consulta la ayuda de `round()` y de `mean()`. ¿Qué valor tiene `digits` por defecto?
Calcula la misma media con `mean()` (pista: necesitarás `c()`).

```{r}

```

# Ejercicio 1.2. Puntuaciones de un grupo

Estas son las puntuaciones (0-10) de 15 estudiantes en una prueba de comprensión lectora:

```{r}
puntuaciones <- c(7.5, 4.0, 6.2, 8.8, 3.5, 5.0, 9.1, 6.7, 4.8, 7.0, 5.5, 2.9, 8.0, 6.4, 5.9)
```

**[EJERCICIO] Básico**: completa el código.

```{r}
# 1. Suma total de las puntuaciones
total <- ___(puntuaciones)

# 2. Media del grupo
media <- ___(puntuaciones)

# 3. Puntuación máxima
maximo <- ___(puntuaciones)

# 4. ¿Cuántos estudiantes tienen menos de 5?
suspensos <- sum(puntuaciones ___ 5)

# 5. Las puntuaciones de los 5 últimos estudiantes (posiciones 11 a 15)
ultimas_5 <- puntuaciones[___:___]

# 6. "Aprobado" si la puntuación es 5 o más, "Suspenso" si no
calificacion <- ifelse(puntuaciones ___ 5, "___", "___")

total
media
maximo
suspensos
ultimas_5
calificacion
```

**[EJERCICIO] Intermedio**: dos estudiantes no hicieron la prueba.

```{r}
puntuaciones_na <- c(puntuaciones, NA, NA)
```

1. Calcula la media de `puntuaciones_na`. ¿Qué ocurre? Corrígelo.
2. Cuenta cuántos valores perdidos hay.
3. ¿Qué proporción de estudiantes (de `puntuaciones`) tiene un 7 o más?

```{r}

```

**[EJERCICIO] Reto**: clasifica cada puntuación como _Suspenso_ (< 5), _Aprobado_ (5 a < 7), _Notable_ (7 a < 9)
o _Sobresaliente_ (9 o más). Pista: consulta la ayuda de `cut()` y sus argumentos `breaks`, `labels` y `right`.

```{r}

```

# Ejercicio 1.3. Tu primera tabla de datos

**[EJERCICIO] Básico**: crea una tabla con los datos de seis estudiantes de un programa de lectura y descríbela.

```{r}
library(tidyverse)

grupo_lectura <- tibble(
  alumno = c("Pablo", "Irene", "Hugo", "Nerea", "Adrián", "Carla"),
  grupo = factor(c("Control", "Intervención", "Control", "Intervención", "Control", "Intervención")),
  comprension = c(48, 61, 52, 57, 45, 66)
)

___(grupo_lectura)                 # estructura de la tabla
mean(grupo_lectura$___)            # media de comprensión
table(grupo_lectura$___)           # estudiantes por grupo
```

**[EJERCICIO] Intermedio**:

1. Muestra solo las filas del grupo _Intervención_ (pista: `tabla[condición, ]`).
2. Calcula la media de comprensión solo del grupo _Intervención_.

```{r}

```

**[EJERCICIO] Reto**: calcula la media de comprensión de cada grupo en una sola instrucción. Pista: `?tapply`.

```{r}

```

# Ejercicio 1.4. Importar datos

**[EJERCICIO] Básico**: el fichero `datos/centros.csv` tiene información de los 10 centros de la encuesta.
Ábrelo en el panel **Archivos** (clic sobre él y _View File_) para ver su formato y complétalo:

```{r}
library(tidyverse)

# ¿Separado por comas o por punto y coma? Elige read_csv o read_csv2
centros <- ___("datos/centros.csv")
glimpse(___)
```

**[EJERCICIO] Intermedio**: convierte `titularidad` y `zona` en factores y haz una tabla cruzada de ambas variables.

```{r}
centros <- centros |>
  mutate(
    titularidad = ___(titularidad),
    zona = ___
  )

table(___, ___)
```

**[EJERCICIO] Reto**: en lugar de usar el diccionario, importa de nuevo `datos/encuesta_bruta.xlsx` y limpia los nombres de columna
automáticamente con la función `clean_names()` del paquete `janitor`. Compara el resultado con los nombres del diccionario.
¿Qué ventajas e inconvenientes tiene cada enfoque?

```{r}

```

# Ejercicio 1.5. Explorar la encuesta

::: {.callout-tip}
**Punto de control**
```{r}
library(tidyverse)
library(psych)
encuesta <- readRDS("checkpoints/encuesta_limpia.rds")
```
:::

**[EJERCICIO] Básico**:

```{r}
# 1. ¿Cuántos estudiantes hay en cada centro?
table(encuesta$___)

# 2. ¿Qué porcentaje de estudiantes hay en cada curso?
round(prop.table(table(encuesta$___)) * 100, 1)

# 3. ¿Cuál es la edad media?
___(encuesta$edad)
```

**[EJERCICIO] Intermedio**:

1. Obtén los descriptivos de los cuatro ítems de motivación (`m1` a `m4`) con `describe()`.
   ¿Ves algo raro en la media de `m4`? (Pista: mira su enunciado en el diccionario).
2. ¿Cuántos estudiantes no tienen nota?
3. Haz una tabla de frecuencias de las respuestas al ítem `a1`, incluyendo los `NA` (pista: argumento `useNA` de `table()`).

```{r}

```

**[EJERCICIO] Reto**:

1. Obtén los descriptivos de la nota por sexo.
2. Calcula el porcentaje de chicas y chicos dentro de cada curso (cada fila debe sumar 100). Pista: argumento `margin` de `prop.table()`.

```{r}

```

# Ejercicio 1.6. Tu primer script

**[EJERCICIO]** Crea un _script_ nuevo ({{< kbd Ctrl+Shift+N >}}), guárdalo como `mi_primer_script.R` y escribe, con la estructura vista en clase
(paquetes, importar, limpiar, explorar, guardar), un análisis de los datos de la intervención en comprensión lectora:

1. **Paquetes**: carga `tidyverse` y `psych`.
2. **Importar**: lee `datos/intervencion_prepost.csv` (¿`read_csv` o `read_csv2`?) y `datos/centros.csv`.
3. **Limpiar**: convierte `grupo` en factor, con _Control_ como primer nivel. En `centros`, convierte `titularidad` y `zona` en factores.
4. **Explorar**:
   - ¿Cuántos estudiantes hay en cada grupo?
   - Descriptivos de la comprensión **pre** por grupo. ¿Parten los dos grupos de un nivel similar?
   - ¿Cuántos valores perdidos hay en cada variable?
5. **Guardar**: guarda las dos tablas como `checkpoints/intervencion.rds` y `checkpoints/centros.rds`.

**[EJERCICIO] Reto**: calcula para cada estudiante la mejora (`comprension_post - comprension_pre`) y compara la mejora media de ambos grupos.

Cuando termines: _Session > Restart R_ y ejecuta el _script_ entero. ¿Funciona sin errores?
