---
title: "Sesión 2. Ejercicios"
subtitle: "Curso de iniciación a R. Universidad de Alcalá"
execute:
  eval: false
---

::: {.callout-note}
## Instrucciones

- Cada ejercicio dura unos **15 minutos**. Sigue los pasos en orden; las pistas indican qué funciones necesitas.
- Si terminas antes, haz la **ampliación**.
- Empieza ejecutando el **punto de control** de cada ejercicio.
- Recuerda: `|>` se lee "y después" ({{< kbd Ctrl+Shift+M >}}). Construye las cadenas paso a paso: ejecuta, comprueba el resultado y añade el siguiente verbo.
:::

# Ejercicio 1. Un informe por centro

::: {.callout-tip}
**Punto de control**
```{r}
library(tidyverse)
encuesta <- readRDS("checkpoints/encuesta_escalas.rds")
```
:::

La inspección educativa pide un resumen de la encuesta por centro y algunos datos adicionales.

**[EJERCICIO]**

1. Construye una tabla `por_centro` con una fila por centro y estas columnas: número de estudiantes, número de estudiantes con nota,
   nota media, **porcentaje de aprobados** y motivación media. Ordénala de mayor a menor porcentaje de aprobados.
   _Pista:_ `group_by()` + `summarise()`; `n()`; `sum(!is.na(nota))`; recuerda qué hacía `mean(nota >= 5)` en la sesión 1.
2. A partir de `por_centro`, quédate solo con los centros que tienen al menos 30 estudiantes y, de ellos, con los 3 de mayor porcentaje de aprobados.
   _Pista:_ `filter()`, `slice_max()`.
3. Calcula la media de las tres escalas (`motivacion`, `ansiedad`, `autoeficacia`) para cada combinación de `ciclo` y `sexo`,
   sin incluir a quienes prefirieron no decir su sexo, con dos decimales. ¿Dónde es mayor la ansiedad?
   _Pista:_ `summarise(across(..., \(x) ...))`.
4. ¿Cuántos estudiantes tienen una nota al menos 1 punto por encima de la media **de su centro**? Cuéntalos por curso.
   _Pista:_ `group_by()` + `mutate()`, después `ungroup()`, `filter()` y `count()`.

```{r}

```

**Ampliación**

El departamento de orientación quiere identificar perfiles. Crea una variable `perfil` con `case_when()`:
_"En riesgo"_ si la ansiedad es 4 o más **y** la autoeficacia 2.5 o menos; _"Ansiedad alta"_ si solo la ansiedad es 4 o más;
_"Sin indicadores"_ en el resto. Cuenta los estudiantes de cada perfil en cada curso y presenta el resultado como tabla de doble entrada
(cursos en filas, perfiles en columnas). _Pista:_ `count()` y `pivot_wider()`, que verás después del descanso, o `table()`.

```{r}

```

# Ejercicio 2. Una pregunta de principio a fin

::: {.callout-tip}
**Punto de control**
```{r}
library(tidyverse)
encuesta <- readRDS("checkpoints/encuesta_escalas.rds")
centros <- read_csv2("datos/centros.csv")
intervencion <- read_csv("datos/intervencion_prepost.csv") |>
  mutate(grupo = factor(grupo, levels = c("Control", "Intervención")))
```
:::

**[EJERCICIO]** Elige **una** de estas preguntas y respóndela en un documento Quarto nuevo (`pregunta.qmd`):

1. ¿Tienen los estudiantes de centros rurales una motivación distinta a los de centros urbanos?
2. ¿Es la ansiedad ante los exámenes mayor en el segundo ciclo de la ESO (3º y 4º) que en el primero (1º y 2º)?
3. En el estudio de intervención, ¿se mantiene en el seguimiento la mejora del grupo de intervención? (Compara _pre_ y _seguimiento_).

El informe debe tener:

1. Un bloque inicial con `#| include: false` que cargue los paquetes y los datos (el punto de control de arriba) y prepare lo necesario:
   - Pregunta 1: unir la encuesta con `centros` (`left_join()`).
   - Pregunta 2: la variable `ciclo` ya está en los datos.
   - Pregunta 3: pasar `intervencion` a formato largo (`pivot_longer()`) para el gráfico.
2. **Descriptivos**: una tabla con el número de casos, la media y la desviación típica de cada grupo (`group_by()` + `summarise()` + `knitr::kable()`).
3. **Gráfico**: el que mejor responda a la pregunta (diagrama de caja con puntos, o medias por momento), con etiquetas en castellano y un pie de figura (`#| fig-cap:`).
4. **Prueba estadística**: la prueba _t_ adecuada (independiente o relacionada), guardada en un objeto.
5. **Conclusión**: una o dos frases que respondan a la pregunta, con las medias y el valor _p_ calculados dentro del texto
   (`` `r ` `` y `prueba$estimate`, `prueba$p.value`).
6. Ponle `execute: echo: false` en el YAML y pulsa **Render**.

**Ampliación**

- Genera también una versión en Word (`docx`).
- Guarda el gráfico como imagen de 16 × 10 cm con `ggsave()`.
- Responde a una segunda pregunta en el mismo informe.

Cuando termines, sigue los pasos del apartado **Tu propio proyecto con `renv`** de los apuntes para crear el proyecto de tu próximo análisis.
